---
#title: "Elektromagnetkiirgus, valgus ja värvus"
#author: 'peacecop kalmer:'
#date: "12/28/2021"
output:
  bookdown::html_document2:
    toc: yes
    toc_float: yes
    toc_depth: 5
---

# Reeglid

$${valguskiirus}_{vaakumis} = \frac{lainepikkus}{periood} === lainepikkus \cdot sagedus$$

```{r}
SPEED_LIGHT <- 299792458
```

Footoni energia:

$${energia}_{footon} = {PLANCK} \cdot {sagedus}_{valgus}$$

```{r}
PLANCK <- 6.63E-34
```

# Ülesanded

## Valge värvus

### Ülesande püstitus

Kas valge värvus on olemas?

Jah

Ei

### Lahendus

*Ei*.

## Must värvus

### Ülesande püstitus

Kas must värvus on olemas?

Jah

Ei

### Lahendus

*Ei*.

## Roos

### Ülesande püstitus

![Roos valges
valguses](electromagnetic-waves-light-colors/rose-without-filter.png)

Valges valguses on punase roosi kroonlehed punased, vars ja lehed
rohelised.

Punases valguses

Mis värvi on kroonlehed?

Mis värvi on vars ja lehed?

### Lahendus

![Roos punase filtri
läbi](electromagnetic-waves-light-colors/rose-with-filter.png)

Kroonlehed punased, vars ja lehed mustad.

## Värvid mustris

### Ülesande püstitus

![Muster
kaugelt](electromagnetic-waves-light-colors/pattern-from-far.png)

Mitut värvi on kasutatud valgele põhjale mustri tegemiseks?

### Lahendus

![Muster
lähedalt](electromagnetic-waves-light-colors/pattern-from-close.png)

Kaht.

## Raadio *Kuku*

### Ülesande püstitus

Kui suur on raadio Kuku raadiosaatjast kiirguva raadiolaine pikkus, kui
raadiojaama sagedus on 100,7 MHz?

### Lahendus

100.7 \* MHz on 1.007e2 \* MHz ehk 1.007e8 \* Hz. Väljendan
lainepikkuse:

$$\frac{c}{1.007e8} \cdot m === \frac{c}{1007e5} \cdot m$$

$\frac{c}{1007e5} \cdot m$ on raadio *Kuku* raadiosaatjast kiirguva
raadionaline pikkus, kui raadiojaama sagedus on 100.7 \* MHz.

Lasen selle väärtuse arvutada ka ebatäpseks:

```{r}
SPEED_LIGHT / 100.7E6
```

## Mikrolaineahi

### Ülesande püstitus

Mikrolaineahi töötab elektromagnetkiirgusega, mille sagedus on 2,5 GHz.
Kui suur on vastavate mikrolainete lainepikkus?

### Lahendus

$\frac{c}{25e8} \cdot m$ on vastavate mikrolainete lainepikkus.

Lasen selle väärtuse ka ebatäpseks arvutada:

```{r}
SPEED_LIGHT / 2.5e9
```

## Päikeselt Maale

### Ülesande püstitus

Kui kaua aega kulub valgusel Päikeselt Maale jõudmiseks? Maa keskmine
kaugus Päikesest on 150 mln km.

### Lahendus

Tuleb arvestada, et 150000000 \* km on 150000000000 \* m.

$\frac{15e10}{c} \cdot s$ kulub valgusel Päikeselt Maale jõudmiseks.

Lasen selle ajaväärtuse ka ebatäpseks arvutada:

```{r}
timeFromSunToEarth = 150e9 / SPEED_LIGHT
timeFromSunToEarth
timeFromSunToEarthInMinutes = timeFromSunToEarth / 60
timeFromSunToEarthInMinutes
timeFromSunToEarthInHours = timeFromSunToEarthInMinutes / 60
timeFromSunToEarthInHours
```

## Arecibo

### Ülesande püstitus

16. novembril 1974 saadeti Arecibo observatooriumist (Puerto Rico)
    kosmosesse kodeeritud raadiosõnum, mis sisaldas numbreid ühest
    kümneni, DNA-s esinevate keemiliste elementide aatomnumbreid,
    inimese graafilist kujutist ja muud olulist informatsiooni. Sõnum
    suunati galaktikale M13 ning sõnum peaks sinna jõudma 25 tuh aasta
    pärast. Kui kaugel asub galaktika M13?

### Lahendus

Arvutuskäik:

```{r}
distance = SPEED_LIGHT * 25e3 * 365.25 * 24 * 60 * 60
```

`r distance` \* m kaugusel asub galaktika M13.

## Kollane valgus

### Ülesande püstitus

Kollase valguse lainepikkus õhus on 589 nm. Milline on selle valguse
sagedus?

$\frac{c}{589e-9} \cdot Hz$ on selle valguse sagedus.

Lasen selle väärtuse arvutada ka ebatäpseks:

```{r}
SPEED_LIGHT / 589e-9
```

## Hõõglamp

### Ülesande püstitus

230 voldise pingega hõõglamp tarbib voolu 0,27A. Hõõglambist kiirguva
valguse keskmine lainepikkus on 1200 nm. Leida, mitu footonit kiirgab
lamp 1 min jooksul, kui kogu tarbitud elektrienergia muundatakse
valgusenergiaks.

Märkus: 10 astmete eraldajaks kasuta tähte E. Näiteks 7,1·10^5^
kirjutatakse 7,1E+5

### Lahendus

Võimsus on 62.1 \* W. Lasen arvutada ühe footoni energia:

```{r}
energyOfPhoton <- PLANCK * SPEED_LIGHT / 1200e-9
```

`r format(energyOfPhoton, digits = 3)` \* J on ühe footoni energia.
Sekundis selle pirni poolt kiirgatavate footonite arvu saan, kui lasen
pirni võimsuse jagada ühe footoni energiaga, mis on ühtlasi selle pirni
footonite kiirgamise sagedus sekundi kohta:

```{r}
numberOfPhotonsPerSecond <- 230 * .27 / energyOfPhoton
```

`r format(numberOfPhotonsPerSecond, digits <- 3)` on footonite arv, mida
see lamp kiirgab sekundis. Vaja veel arvutada, kui palju see hõõglamp
neid footoneid minutis pihustab:

```{r}
numberOfPhotonsPerMinute <- numberOfPhotonsPerSecond * 60
```

`r format(numberOfPhotonsPerMinute, digits = 2)` footonit kiirgab lamp 1
\* min kestel, kui kogu tarbitud elektrienergia muundatakse
valgusenergiaks.

## Eemalduv galaktika

### Ülesande püstitus

Galaktikate eemaldumise tõttu esineb nende spektris punanihe, mis on
tingitud Doppleri efektist. Kui galaktika eemaldub meist kiirusega 14
tuh km/s, siis millise lainepikkusega registreerib Maal olev vaatleja
vesinikujoont, mille lainepikkus paigalseisva kiirgusallika korral on
λ=486 nm? Galaktika liikumiskiirust lugeda mitterelativistlikuks. Vastus
anda nanomeetrites 1 nanomeetri täpsusega.

### Lahendus

Doppleri efekti valem:

$${sagedus}_{vastuvõetavHeli} = {sagedus}_{heliallikast} * (\frac{{kiirus}_{heliÕhus} + {kiirus}_{jälgija}}{{kiirus}_{heliÕhus} + {kiirus}_{heliallikas}})$$

Doppleri efekti valem koos algandmetega:

$${sagedus}_{vastuvõetavHeli} = {sagedus}_{heliallikast} * (\frac{{kiirus}_{valgus} + 0}{{kiirus}_{valgus} + {14e6}})$$

Lainepikkuse valem:

$${valguskiirus}_{vaakumis} = lainepikkus \cdot sagedus$$

Avaldan sageduse:

$$sagedus = \frac{{valguskiirus}_{vaakumis}}{lainepikkus} $$

Asendan sagedused Doppleri efekti valemisse:

$$\frac{{valguskiirus}_{vaakumis}}{{lainepikkus}_{vastuvõetav}} = \frac{{valguskiirus}_{vaakumis}}{{lainepikkus}_{allikast}} * (\frac{{kiirus}_{valgus} + 0}{{kiirus}_{valgus} + {14e6}})$$

Avaldan vastuvõetava lainepikkuse:

$${lainepikkus}_{vastuvõetav} = \frac{{valguskiirus}_{vaakumis}}{\frac{{valguskiirus}_{vaakumis}}{{lainepikkus}_{allikast}} * (\frac{{kiirus}_{valgus} + 0}{{kiirus}_{valgus} + {14e6}})}$$

Arvutuskäik:

```{r}
wavelengthOnEarth <- SPEED_LIGHT / (SPEED_LIGHT / 486e-9 * (SPEED_LIGHT) / (SPEED_LIGHT + 14e6)) * 1e9
wavelengthOnEarth
wavelengthOnEarth <- SPEED_LIGHT /(SPEED_LIGHT / 486e-9 /(SPEED_LIGHT/ (SPEED_LIGHT + 14e6))) * 1e9
wavelengthOnEarth
```

`r signif(wavelengthOnEarth, digits = 3)` \* nm on Maal registreeritava
vesinikujoone lainepikkus.
