---
title: "Füüsika"
output:
  bookdown::html_document2:
    toc: yes
    toc_float: yes
    toc_depth: 5
---

## Mehaanika

### Reeglid

#### Ühikud

1. (UnitConverters.net)[https://www.unitconverters.net/volume/cubic-kilometer-to-cubic-meter.htm]

2. (Calculate weight of compounds and materials per volume)[https://www.aqua-calc.com/calculate/volume-to-weight]

```{r}
convertFromKmPerHToMPerS <- function(velocityInKmPerH) {
  (velocityInKmPerH * 1000 / 3600)
}
```

#### Ühtlaselt muutuv liikumine

##### Vahemaa

$$vahemaaLõpp = vahemaaAlgus + algKiirus * aeg + \frac{kiirendus * aeg ^ 2}{2}$$

$$vahemaaLõpp = vahemaaAlgus + algKiirus * \frac{lõppKiirus - algKiirus}{kiirendus} + \frac{kiirendus * (\frac{lõppKiirus - algKiirus}{kiirendus}) ^ 2}{2}$$

$$vahemaa = \frac{algKiirus * lõppKiirus - algKiirus ^ 2}{kiirendus} + \frac{\frac{lõppKiirus ^ 2 - 2 * lõppKiirus * algKiirus + algKiirus ^ 2}{kiirendus}}{2}$$

$$vahemaa = \frac{algKiirus * lõppKiirus - algKiirus ^ 2}{kiirendus} + \frac{lõppKiirus ^ 2 - 2 * lõppKiirus * algKiirus + algKiirus ^ 2}{2 * kiirendus}$$

$$vahemaa = \frac{2 * algKiirus * lõppKiirus - 2 * algKiirus ^ 2 + lõppKiirus ^ 2 - 2 * lõppKiirus * algKiirus + algKiirus ^ 2}{2 * kiirendus}$$

$$vahemaa = \frac{lõppKiirus ^ 2 - algKiirus ^ 2}{2 * kiirendus}$$

##### Kiirendus

$$kiirendus = \frac{lõppkiirus - algkiirus}{aeg} === \frac{lõppkiirus ^ 2 - algkiirus ^ 2}{2 * vahemaa}$$

#### Impulss

$$impulss = mass * kiirus$$

$$kehadeSüsteemiKoguImpulss = \sum{süsteemiKehaImpulss}$$

See on alati jääv.

Elastne põrge:

$$mass_1 * \vec{kiirus_1} + mass_2 * \vec{kiirus_2} === mass_1 * \vec{kiirus_1 ^ \prime} + mass_2 + \vec{kiirus_2 ^ \prime}$$

Energia jäävuse seadus:

$$\frac{mass_1 * \vec{kiirus_1} ^ 2}{2} + \frac{mass_2 * \vec{kiirus_2} ^ 2}{2} === \frac{mass_1 * (\vec{kiirus_1} ^ \prime) ^ 2}{2} + \frac{mass_2 * (\vec{kiirus_2} ^ \prime) ^ 2}{2}$$

Mitteelastne põrge:

$$mass_1 * \vec{kiirus_1} + mass_2 * \vec{kiirus_2} === (mass_1 + mass_2) * \vec{kiirus ^ \prime}$$

$$jõuImpulss = impulsiMuut$$

$$jõud * ajavahemik === impulsiMuut$$

#### Ringliikumine

$$\vec{{kiirus}_{joon}} = \frac{{pikkus}_{kaar}}{ajavahemik}$$

$$\vec{{kiirus}_{nurk}} = \frac{nurk}{ajavahemik}$$

$$\vec{{kiirus}_{joon}} = \vec{{kiirus}_{nurk}} * raadius$$

$$\vec{{kiirendus}_{kesktõmme}} = \frac{\vec{{kiirus}_{joon}} ^ 2}{raadius}$$

$${moment}_{inerts} = mass * raadius ^ 2$$

Suund kruvireegli järgi:

$${moment}_{\vec{impulss}} = \vec{impulss} * raadius === mass * \vec{{kiirus}_{joon}} * raadius === mass * \vec{{kiirus}_{nurk}} * raadius ^ 2 === \vec{{kiirus}_{nurk}} * {moment}_{inerts}$$

Suletud süsteemi koguimpulsimoment on jääv.

#### Gravitatsioonijõud

$G = 6.67 * 10 ^ {-11} \frac{N * m ^ 2}{kg ^ 2}$ Maa mass olevat 6 * 10^24^ kg. Maa raadius olevat 6.4 * 10^6^ m.

```{r}
gravitationalConstant = 6.67E-11
```

$$gravitatsiooniJõud = GRAVITATSIOONI\_KONSTANT * \frac{mass1 * mass2}{punktmassidevahelinekaugus^2}$$

$$g = G * \frac{M}{R ^ 2}$$

```{r}
g <- gravitationalConstant * (6 * 10 ^ 24) / (6.4 * 10 ^ 6) ^ 2
```

g = `r g` $* \frac{m}{s ^ 2}$

Selline valem kehtib objekti kohta, mis on täpselt Maa pinnal. Kui see asub pinna sees või selle kohal, siis tuleb kasutada sellist valemit:

$$gravitatsiooniKiirendus = GRAVITATSIOONI\_KONSTANT * \frac{maaMass}{(maaRaadius + kõrgusMaaPinnast) ^ 2}$$

#### Rõhk

rõhk = mass * *g*

#### Hõõrdejõud

hõõrdeJõud = hõõrdeTegur * rõhk

```{r}
calculateDistanceOfDecceleration <- function(velocity, frictionFactor) {
  ((velocity) ^ 2) / 2 / g / frictionFactor
}
```

#### Töö

$$töö = \vec{jõud} * \vec{nihe} * cos(nurk_{\vec{nihe}, \vec{jõud}})$$

$$energia_{potentsiaalne} = mass * \vec{gravitatsiooniKiirendus} * kõrgus$$

Välisjõudude töö koorma tõstmisel võrdub koorma potentsiaalse energia muuduga:

$$töö = potentsiaalneEnergia_2 - potentsiaalneEnergia_1$$

Suletud süsteemi mehaaniline koguenergia on jääv:

$$energia = energia_{potentsiaalne} + energia_{kineetiline} === mass * \vec{gravitatsiooniKiirendus} * kõrgus + \frac{mass * \vec{kiirus} ^ 2}{2}$$

$$võimsus = \frac{töö}{ajavahemik}$$

$${elastsusJõuEenergia}_{potentsiaalne} = \frac{jäikus * {pikkus}_{surumine} ^ 2}{2}$$

$${tegur}_{kasu} = \frac{töö}{energia}$$

#### Jõumoment

$${moment}_{jõud} = jõud * raadius * sin({nurk}_{raadius, {mõjuSirge}_{jõud}})$$

Kangi tasakaal:

$${jõud}_1 * {raadius}_1 === {jõud}_2 * {raadius}_2$$

### Ülesanded

#### Autobuss

##### Ülesande püstitus

Peatuskohast väljuva autobussi liikumist kirjeldab esimese 10 s jooksul võrrand *s* = 0,38*t^2^*, kus *s* on teepikkus meetrites ja *t* aeg sekundites.

a) Kui suur on bussi kiirendus?

b) Kui pika tee läbib buss esimese 10 sekundiga?

c) Kui suure kiiruse saavutab buss selle aja jooksul?

##### Lahendus

a) $,76 * \frac{m}{s^2}$.

b) 38 * m.

c) $7,6 * \frac{m}{s}$.

#### Lennukikandja

##### Ülesande püstitus

Lennukikandja püüde- ja pidurdustrossidel kulub 25 tonnise hävitaja peatamiseks 2 sekundit. Pidurdamine algab, kui hävitaja kiirus on 240 km/h^[Imeline teadus, 2013, nr 9]

a) Kui suur kiirendus mõjub piloodile pidurdamise ajal?

b) Mitmekordne raskuskiirendus see on?

c) Kui pikk on hävitaja pidurdusteekond?

d) Kui suur on pidurdav jõud?

##### Lahendus

$240 * \frac{km}{h} === \frac{240 * (1000 * m)}{3600 * s} === \frac{200*m}{3*s}$

a) Mõjuv kiirendus on $-\frac{100 * m}{3 * s ^ 2}$.

b) Raskuskiirenduse suhte arvutan selliselt:

```{r}
accelerationOfPlaneToG = 100 / 3 / g
```

See on `r accelerationOfPlaneToG`-kordne raskuskiirendus.

c) $\frac{200 * m}{3 * s} * 2 * s + \frac{-\frac{100 * m}{3 * s ^ 2} * (2 * s) ^ 2}{2} === \frac{400}{3} * m - \frac{200}{3} * m === \frac{200}{3} * m$

d) $\frac{2500000}{3} * N$ See on ligikaudu:

```{r}
breakingForce = 25 * 1000 * (-100 / 3)
```

`r breakingForce` N.

#### Autod

##### Ülesande püstitus

Maanteel sõidab veoauto, mille pikkus on 16 meetrit ja kiirus 72 km/h. Veoauto taha jõuab sõiduauto, mille kiirus on 90 km/h ja pikkus 4 m. Sõiduauto juht soovib sooritada möödasõitu. Nii möödasõidu alustamisel kui ka lõpetamisel peab autode vaheline pikivahe olema 75 m.

a) Kui kaua kulub möödasõiduks aega?

b) Kui pikk on möödasõidumaa?

c) Kui vastu tuleb auto, mille kiirus on 90 km/h, siis kui kaugel peaks see möödasõidu alguses olema, et mööda sõitev sõiduauto oleks sellega kohakuti parajasti möödasõidu lõppedes?

##### Lahendus

Jätan arvestamata, et möödasõiduks on vaja ümberreastuda ja lihtsuse mõttes kujutan ette, et lühem auto justkui läbiks pikema auto. Tähistan möödasõidu vahemaa lühema auto jaoks meetrites *x*'ga. Sel juhul on pikema auto jaoks möödasõidu vahemaa *x - 79* m, kui võrdlen autode esiotsi, sest pikivahe peab olema 75 m ja lühema auto pikkus on neli meetrit. Möödasõidu lõppedes on mõlemal kulunud võrdne ajavahemik. Teisendan lühema auto kiiruse rahvusvahelistesse ühikutesse:

```{r}
speedOfShorterVehicle = 90 * 1000 / 3600
```

$$90 * \frac{km}{h} === 90 * \frac{1000 * m}{3600 * s} === 25 * \frac{m}{s}$$

Teen sama pikema auto kiirusega:

```{r}
speedOfLongerVehicle = 72 * 1000 / 3600
```

$$72 * \frac{km}{h} === 72 * \frac{1000 * m}{3600 * s} === 20 * \frac{m}{s}$$

Lühema auto möödasõidu ajavahemik on $\frac{x * m}{`r speedOfShorterVehicle`` 90 * \frac{1000 * m}{3600 s}`} === \frac{x}{25} * s$. Pikema auto möödasõidu ajavahemik on:

```{r}
lengthOfShorterVehicle = 4
distanceBetweenVehicles = 75
lengthOfLongerVehicle = 16
subtractablesForLongerVehicle = 2 * distanceBetweenVehicles + lengthOfShorterVehicle + lengthOfLongerVehicle
subtractablesForLongerVehicle
```

$\frac{(x - `r subtractablesForLongerVehicle`) * m}{`r speedOfLongerVehicle` * \frac{m}{s}} === \frac{(x - `r subtractablesForLongerVehicle`)}{`r speedOfLongerVehicle`} * s$. Et need ajavahemikud on võrdsed, koostan võrrandi:

$$\frac{x}{`r speedOfShorterVehicle`} * s === \frac{x - `r subtractablesForLongerVehicle`}{`r speedOfLongerVehicle`} * s$$

Lahendan selle võrrandi:

$$`r speedOfLongerVehicle` * x === `r speedOfShorterVehicle` * x - `r subtractablesForLongerVehicle` * `r speedOfShorterVehicle`$$

$$5 * x === 4250$$

$$x = 850$$

Sain just teada, et möödasõidu vahemaa lühema auto jaoks on 850 m. Selle vahemaa läbiks lühem auto:

```{r}
distanceOfShorterVehicle = 850
timeOfShorterVehicle = distanceOfShorterVehicle / speedOfShorterVehicle
```

`r timeOfShorterVehicle` sekundiga. Pikema auto jaoks on möödasõidu vahemaa:

```{r}
distanceOfLongerVehicle = (distanceOfShorterVehicle - subtractablesForLongerVehicle)
```

`r distanceOfLongerVehicle` meetrit, mille pikem auto läbib:

```{r}
timeOfLongerVehicle = distanceOfLongerVehicle / speedOfLongerVehicle
```

`r timeOfLongerVehicle` sekundiga. Et need ajavahemikud on võrdsed, on võrrand õigesti lahendatud.

*c*-osa jaoks eeldan, et *kohakuti* tähendab, et autode esiotsad on kohakuti, sest vastutuleva auto pikkus pole teada. Nii möödasõitev kui vastutulev auto peavad esiotste kohakuti jõudmiseks läbima võrdse vahemaa, sest kummagi auto kiirus on sama. Seetõttu peab vastutulev auto olema möödasõitva auto möödasõidu alguses möödasõitva auto esiotsast

```{r}
distanceOfIncomingVehicle = 2 * distanceOfShorterVehicle
```

`r distanceOfIncomingVehicle` meetri kaugusel.

##### Lahendid

a) `r timeOfLongerVehicle` sekundit

b) `r distanceOfShorterVehicle` meetrit

c) `r distanceOfIncomingVehicle` meetrit

#### Pall

##### Ülesande püstitus

Poiss viskas palli vertikaalselt üles ja püüdis selle samas kohas 2s pärast kinni. Kui kõrgele lendas pall?

##### Lahendus

Palli lennu kestus oli kaks sekundit. Eeldan, et poiss viskas selle palli üles Maal ja seetõttu mõjub pallile gravitatsioonijõud. Palli lähtekoha loen nulliks sõltumata sellest, kui kõrgel asub palli ja käe irdumiskoht. Sellise lennu trajektoori kirjeldab funktsioon, mille graafik on parabool. Kuna parabooli haarad on üksteise suhtes peegelpildis, siis võime järeldada nii palli tõusmine kui laskumine kumbki kestsid eraldi ühe sekundi. Vaja on arvutada selle parabooli haripunkti ordinaadi väärtus. Kiiruse komponendi arvutamiseks tõusva palli jaoks kasutan valemit $-g === \frac{v - v_{0}}{t}$, kus  *g* on Maa raskuskiirendust, *v* palli lõppkiirus, $v_{0}$ palli algkiirus ja *t* aeg. Palli lõppkiirus on null. Seega on palli algkiiruse komponent avaldatav valemiga $v_{0} = g * t$. Palli maksimaalne kõrgus on seega arvutatav valemiga:

$$maxHeightOfBall = g * t * t - \frac{g * t ^ {2}}{2}$$

Kuna aeg on üks sekund, siis on palli maksimaalne kõrgus meetrites:

$$maxheightOfBall = g - \frac{g}{2} === \frac{g}{2}$$

Ligikaudse väärtuse arvutamiseks topin sellesse valemisse teadaolevad väärtused:

```{r}
maxHeightOfBall = g / 2
maxHeightOfBall
```

#### Turvavöö

##### Ülesande püstitus

Turvavööde katsetamisel sõidab auto vastu seina kiirusega 90 km/h ja peatub 0,1 s jooksul. Juhi kohal istub nukk massiga 75 kg. Kui suurele jõule peab turvavöö vastu pidama?

##### Lahendus

Esmalt on vaja teisendada auto algkiirus 90 km/h rahvusvahelisse mõõtühikute süsteemi:

```{r}
speed = 90 * 1000 / 3600
```

Auto algkiirus on $`r speed` \frac{m}{s}$.

Arvutan auto kiirenduse:

```{r}
acceleration = (0 - speed) / .1
```

Auto kiirendus on $`r acceleration` \frac{m}{s^2}$.

Viimaks arvutan jõu:

```{r}
force = -(acceleration * 75)
```

Turvavöö peab vastu pidama jõule `r force` N.

#### Äkkpidurdus

##### Ülesande püstitus

Auto sõidab kiirusega 50 km/h. Peale äkkpidurdust rattad blokeeruvad ja auto libiseb 15 m, kuni jääb seisma. Kui kaugele libiseb sama auto blokeerunud ratastega juhul, kui auto kiirus enne pidurdamist on 150 km/h?

##### Lahendus

Teisendan auto kiiruse 50 km/h rahvusvahelisse mõõtühikute süsteemi:

```{r}
speed50 = 50 * 1000 / 3600
```

Auto kiirus 50 km/h on teisendatuna $`r speed50` \frac{m}{s}$.

Kui miski libiseb, on tegemist hõõrdumisega. Hõõrdumise arvestamiseks on vaja teada hõõrdetegurit. Selle saab arvutada kiirenduse kaudu. Nii et järgmisena arvutan auto kiirenduse pidurdamise ajal algkiiruse 50 km/h puhul nullkiiruseni:

```{r}
acceleration50 = (0 - speed50 ^ 2) / 2 / 15
```

Selle auto kiirendus kiiruselt 50 km/h nullkiiruseni on $`r acceleration50` * \frac{m}{s ^ 2}$.

Autole mõjub horisontaalsihis pidurdusjõud ja seda tasakaalustab hõõrdejõud. Selle võrduse alusel arvutan hõõrdeteguri, mis on sama objekti ja sama pinna puhul alati sama:

```{r}
frictionFactor = acceleration50 / g
```

Selle auto ja selle pinna omavaheline hõõrdetegur on `r frictionFactor`.

Auto kiirus 150 km/h on teisendatuna rahvusvaheliste mõõtühikute süsteemi

```{r}
speed150 = 150 * 1000 / 3600
```

Nüüd, kui hõõrdetegur on teada, arvutan auto pidurduskiirenduse nullkiiruseni algkiiruse 150 km/h puhul:

```{r}
acceleration150 = frictionFactor * g
```

Auto pidurduskiirendus kiiruselt 150 km/h nullkiiruseni on $`r acceleration150` \frac{m}{s ^ 2}$.

Nüüd on kõik vajalikud andmed olemas, et arvutada auto libisemise vahemaa kiiruselt 150 km/h:

```{r}
distance150 = (0 - speed150 ^ 2) / 2 / acceleration150
```

Auto libiseb blokeerunud ratastega `r distance150` m juhul, kui auto kiirus enne pidurdamist on 150 km/h.

#### Koormaga veoauto

##### Ülesande püstitus

Mööda teed sõidab 2 tonnise koormaga veoauto. Takistust nähes juht pidurdab äkitselt, rattad blokeeruvad ja auto libiseb peatumiseni 42 m. Kui kaugele oleks veoauto libisenud ilma koormata, kui tühja veoauto mass on 5 t? Eeldada, et rehvide ja teepinna vaheline hõõrdejõud jääb samaks.

##### Lahendus

Meile pole teada algkiirus, kuid võime eeldada, et algkiirus on mõlema massi puhul sama. Kasutan valemit:

$$-algKiirus ^ 2 === vahemaa * 2 * kiirendus$$

Kiirenduse saan avaldada jõu kaudu ja sellesse valemisse asendada:

$$-algKiirus ^ 2 === vahemaa * 2 * \frac{pidurdusjõud}{mass}$$

Kuna vahemaa ja mass on esialgse juhu kohta teada, siis teen vastavad asendused:

$$-algKiirus ^ 2 === (42 * m) * 2 * \frac{pidurdusjõud}{7000 * kg}$$

Teise juhu puhul on teada üksnes mass ja vaja on arvutada vahemaa:

$$vahemaa2 = \frac{(42 * m) * 2 * \frac{pidurdusjõud}{7000 * kg}}{2 * \frac{pidurdusjõud}{5000 * kg}} === 30 * m$$

Veoauto oleks libisenud ilma koormata 30 m kaugusele, kui tühja veoauto mass on viis tonni.

#### Raskus trossi otsas

##### Ülesande püstitus

Raskus massiga 5 kg ripub kahe trossi otsas (vt joonist \@ref(fig:hanging-weight)). Kui suur on kummagi trossi pinge, kui

a) α = 25°;

b) α = 50°.

![(#fig:hanging-weight)Trosside otsas ripub raskus.](hanging-weight.svg)

##### Lahendus

###### Üldine lahendus

![(#fig:hanging-weight-complemented)Täiendatud joonis.](hanging-weight-complemented.svg)

Kuna algandmeid napib ja ainult ühe nurga suurus on teada, siis eeldan, et trossid on ühepikkused. Kõik kolm jõudu peavad üksteist tasakaalustama. Igal jõul on nii rõhtne kui püstine komponent. Näeme jooniselt \@ref(fig:hanging-weight-complemented), et rõhtne komponent puudub raskusjõul ning ülejäänud rõhtsad komponendid on absoluutväärtuselt ühesugused, mistõttu koostan võrrandi üksnes püstiste komponentidega:

$$(5 * kg) * g === 2 * tross * sin(\alpha)$$

Avaldan sellest võrrandist trossi pikkuse:

$$tross = \frac{5 * kg * g}{2 * sin(\alpha)}$$

```{r}
calculateForce <- function(alpha) {
  5 * g / 2 / sin(alpha)
}
```

###### a-osa

```{r}
forceA = calculateForce(25 * pi / 180)
```

Kummagi trossi pinge on `r forceA` * N, kui α = 25 °.

###### b-osa

```{r}
forceB = calculateForce(50 * pi / 180)
```

Kummagi trossi pinge on `r forceB` * N, kui α = 50 °.

#### Läänemeri

##### Ülesande püstitus

Läänemere maht on umbes 20000 km^3^. Kuu mass on 7,3 * 10^22^ kg ja keskmine kaugus Maast 384000 km. Kui suur gravitatsioonijõud on Kuu ja Läänemere vahel?

##### Lahendus

![Maa ja Kuu](baltic-sea-moon.svg)

Selles ülesandes on vaja teha palju konverteerimisi. Et arvutada Kuu ja Läänemere vaheline jõud, on vaja lisaks gravitatsioonikonstandile kasutada Läänemere ja Kuu massi ning nendevahelist kaugust.

Läänemere massist pole teavitatud. Siiski on teavitatud Läänemere ruumalast. Selle konverteerin esmalt kuupmeetritesse:

```{r}
volumeOfSea = 20000 * (1000) ^ 3
```

Läänemere maht kuupmeetrites on `r volumeOfSea`.

On kindlaks tehtud, et üks kilogramm vett tasakaalustab üht liitrit vett. Kui mitu kilogrammi vett tasakaalustab üht kuupmeetrit vett?

```{r}
weightToVolume = 1 / (1 * .1 ^ 3)
```

Üht kuupmeetrit vett tasakaalustab `r weightToVolume` kg vett.

Nüüd on võimalik välja arvutada Läänemere mass:

```{r}
weightOfSea = volumeOfSea * weightToVolume
```

Läänemere mass on `r weightOfSea` kg.

Kuu keskmine kaugus maast on

```{r}
distanceBetweenCelestialbodies = 384000 * 1000
```

`r distanceBetweenCelestialbodies` m.

Nüüd on kõik vajalikud sisendid sobival kujul ja saan arvutada gravitatsioonijõu Kuu ja Läänemere vahel:

```{r}
gravitationalForce = gravitationalConstant * weightOfSea * 7.3e22 / distanceBetweenCelestialbodies ^ 2
```

Kuu ja Läänemere vahel on gravitatsioonijõud suurusega `r gravitationalForce` N.

#### Orbitaaljaam

##### Ülesande püstitus

Kui suurt raskuskiirendust tunnevad orbitaaljaamas asuvad astronaudid, kui orbitaaljaam on 200 km kõrgusel Maa pinnast? Maa mass on $6 \cdot 10^{24} kg$ ja raadius $6,4 \cdot 10^6 m$.

##### Lahendus

```{r}
gravitationalAccelerationOfAstronauts = gravitationalConstant * 6e24 / (6.4e6 + 200 * 1000) ^ 2
```

Astronaudid tunnevad orbitaaljaamas raskuskiirendust $`r gravitationalAccelerationOfAstronauts` * \frac{m}{s^2}$.

#### Veduri lähenemine ülesõidu kohale

##### Ülesande püstitus

Raudtee ülesõidule läheneb vedur kiirusega 5 km/h. Tehnilise rikke tõttu on ülesõidule jäänud seisma veoauto, mille mass on neli korda väiksem veduri massist. Peale kokkupõrget lükkab vedur autot enda ees. Millise kiirusega vedur koos autoga liigub?

##### Lahendus

Lähtun mitteelastse põrke valemist:

$$\vec{kiirus_{ühine}} = \frac{mass_{vedur} * \vec{kiirus_{vedur}}}{\frac{5}{4} * mass_{vedur}}$$

```{r}
commonVelocity = 4 / 5 * 5 * 1000 / 3600
```

Vedur liigub koos autoga kiirusega $`r commonVelocity` * \frac{m}{s}$.

#### Röövkala

##### Ülesande püstitus

5 kilogrammine röövkala ujub vees kiirusega 1 m/s. Röövkala avab suu ja neelab alla talle vastu ujunud väiksema kala, mille mass on 1 kg. Peale allaneelamist jääb röövkala seisma. Kui suure kiirusega ujus kala, mis alla neelati?

##### Lahendus

Kala, kes alla neelati, ujus kiirusega $5 * \frac{m}{s}$.

#### Autode kokkupõrge

##### Ülesande püstitus

Kaks autot, mõlemad massiga 1000 kg, põrkavad kokku. Mõlema auto kiirus oli 20 m/s. Kui suure kiirusega ja millises suunas liiguvad kokkupõrkunud autod, kui

a) üks auto sõitis põhja suunas ja teine lõuna suunas?

b) üks auto sõitis põhja suunas ja teine ida suunas?

##### Lahendus

a) Autod ei liigu peale kokkupõrget.

b) Pärast kokkupõrget liiguvad autod kirdesse. Kiiruse arvutan lähtudes mitteelastse kokkupõrke valemist ja Pythagorase teoreemist:

$$kiirus_{ühine} = \frac{\sqrt{(1000 * kg * 20 * \frac{m}{s}) ^ 2 + (1000 * kg * 20 * \frac{m}{s}) ^ 2}}{1000 * kg + 1000 * kg} === \frac{\sqrt{2 * (1000 * kg * 20 * \frac{m}{s}) ^ 2}}{2000 * kg} === \frac{\sqrt{2 * 1000000 * 400 * kg ^ 2 * \frac{m ^ 2}{s ^ 2}}}{2000 * kg}$$

$$kiirus_{ühine} = \frac{1000 * 20 * kg * \frac{m}{s} * \sqrt{2}}{2000 * kg} === \frac{20000 * \frac{m}{s} * \sqrt{2}}{2000} === \frac{20 * \sqrt{2} * \frac{m}{s}}{2} === 10 * \sqrt{2} * \frac{m}{s}$$

```{r}
weight <- 1000
velocity <- 20
commonVelocity = sqrt((weight * velocity) ^ 2 + (weight * velocity) ^ 2) / (weight + weight)
commonVelocity
```

#### Külmik

##### Ülesande püstitus

Külmik, mille mass on 300 kg, tuleb tassida teisele korrusele. Kui palju tööd tuleb seejuures teha, kui teine korrus asub 6 m kõrgusel maapinnast? Mitu minutit saab selle energia arvel põleda elektripirn, mille võimsus on 60 W?

##### Lahendus

Külmikul on nullist erinev potentsiaalne energia 6 m kõrgusel ja nulliga võrdne potentsiaalne energia 0 m kõrgusel.

```{r}
work = 300 * g * 6
```

Seejuures tuleb teha `r work` J tööd, kui teine korrus asub 6 m kõrgusel maapinnast.

```{r}
timeOfLighting = work / 60 / 60
```

`r timeOfLighting` min saab selle energia arvel põleda elektripirn, mille võimsus on 60 W.

#### Aeglustusteekond

##### Ülesande püstitus

Aeglustusteekond on teepikkus, mille auto läbib pidurite töölerakendumisest kuni täieliku peatumiseni. Veoauto massiga 8 t ja sõiduauto massiga 2 t sõidavad mõlemad kiirusega 90 km/h ja pidurdavad. Kui suur on kummagi auto aeglustusteekond? Hõõrdetegur asfaldi ja kummide vahel on 0,6.

##### Lahendus

```{r}
velocityInMPerS = convertFromKmPerHToMPerS(90)
velocityInMPerS
distanceOfDecceleration = calculateDistanceOfDecceleration(convertFromKmPerHToMPerS(90), .6)
distanceOfDecceleration
```

Kuna aeglustusteekond ei sõltu massist, siis kummagi auto aeglustusteekond on `r distanceOfDecceleration` m.


#### Paigalseisust alustamine

##### Ülesande püstitus

Auto mille mass on 1,2 t, alustab paigalseisust liikumist kiirendusega 2 m/s^2^. Kui palju tööd teeb auto veojõud esimese 4 sekundi jooksul? Hõõrdumise võime jätta arvestamata.

##### Lahendus

```{r}
accelerationFrom0 = 2
work = 1.2 * 1000 * accelerationFrom0 * ((accelerationFrom0 * 4) ^ 2) / 2 / accelerationFrom0
```

Auto veojõud teeb esimese 4 sekundi kestel `r work` J tööd.

#### Vabalt langev keha

##### Ülesande püstitus

2 kilogrammise massiga vabalt langev keha saavutab enne maapinnani jõudmist kiiruse 5 m/s. Kui suur oli raskusjõu töö keha langemisel? Kui kõrgelt langes keha?

##### Lahendus

Kui kaua kukkus?

```{r}
timeOfFall = (5 - 0) / g
timeOfFall
heightOfFall = -g * timeOfFall ^ 2 / 2
workOfGravitationalForce = 0 - 2 * g * heightOfFall
```

Raskusjõu töö keha langemisel oli `r workOfGravitationalForce` J.

Keha langes `r abs(heightOfFall)` m kõrguselt.

#### Avarii

##### Ülesande püstitus

Kiirusega
90 km/h
sõitev auto sooritab raske avarii, põrkudes vastu puud. Kui kõrgelt
kukkudes saaks autos olijad niisama suure vigastuse?

#### Lahendus

```{r}
heightOfFallOfObjectsInCar = convertFromKmPerHToMPerS(90) ^ 2 / 2 / g
```

Niisama suure vigastuse saaksid autos olijad kukkudes `r heightOfFallOfObjectsInCar` m kõrguselt.

#### Kuul

##### Ülesande püstitus

10 grammise massiga kuul, mis liikus kiirusega 900 m/s, läbis 4 cm paksuse laua ja väljus
sellest kiirusega 600 m/s.
Kui suur takistusjõud mõjus kuulile laua läbimisel?

##### Lahendus

Kuulile mõjuv takistusjõud mõjub kuuli enda jõule vastupidises suunas:

```{r}
forceOfResistancy = -(10 * .001 * (600 ^ 2 - 900 ^ 2) / 2 / (4 * .01))
```

`r forceOfResistancy` N suurusega takistusjõud mõjus kuulile laua läbimisel.

#### Kivi

##### Ülesande püstitus

Kivi, mille mass on 0,2 kg, lastakse kukkuda 5 m kõrguselt. Kui suur on kivi kineetiline ja potentsiaalne energia 2 m kõrgusel maapinnast?

##### Lahendus

```{r}
weightOfRock = .2
finalHeight = 2
kineticEnergy = weightOfRock * (sqrt((5 - finalHeight) * 2 * g)) ^ 2 / 2
potentialEnergy = weightOfRock * g * finalHeight
```

Kivi kineetiline energia 2 m kõrgusel maapinnast on `r kineticEnergy` J.

Kivi potentsiaalne energia 2 m kõrgusel maapinnast on `r potentialEnergy` J.

#### Bensiini kulutamine

##### Ülesande püstitus

Mitu liitrit bensiini kulutab auto 100 km läbimiseks, kui automootori kasutegur on 25% ja veojõud on 500 N? Bensiini kütteväärtus on 40 MJ/l.

##### Lahendus

```{r}
workOfEngine = 500 * 100 * 1000
energy = workOfEngine / (25 / 100)
amountOfFuel = energy / (40 * 1000000)
```

`r amountOfFuel` liitrit bensiini kulutab auto 100 km läbimiseks, kui automootori kasutegur on 25 % ja veojõud on 500 N.

#### Päikesekiirgus

##### Ülesande püstitus

Eestis on summaarne päiksekiirgus pindalaühiku kohta keskmiselt 500 W/m^2^. Eramu võimsustarve on ligikaudu 2 kW. Päikesepaneelidega saab muuta päikesekiirgust elektrienergiaks kasuteguriga 20%. Milline peaks olema päikesepaneelide pindala, kui eramu energiakulu katmiseks soovitakse kasutada vaid päikeseenergiat?

##### Lahendus

```{r}
area = 2 * 1000 / 500 / (20 / 100)
```

`r area` * m ^ 2 peaks olema päikesepaneelide pindala, kui eramu energiakulu katmiseks soovitakse kasutada vaid päikeseenergiat.

#### Jalgratta rataste pöörded

##### Ülesande püstitus

Jalgrattal on all rattad läbimõõduga 26 tolli (1 toll =2,54 cm). Millise kiirusega sõidab jalgrattur, kui rattad pöörlevad kiirusega 1 pööre sekundis?

##### Lahendus

```{r}
velocityOfBicycle = pi * 26 * 2.54 * .01
```

Jalgrattur sõidab kiirusega $`r velocityOfBicycle` * \frac{m}{s}$, kui rattad pöörlevad kiirusega 1 pööre sekundis.

#### Jalgratta spidomeeter

##### Ülesande püstitus

Jalgratta spidomeetril on esiratta kodara küljes andur, mille abil loendatakse esiratt apöördeid. Jalgratta kiiruse näitamiseks peab spidomeetri seadetes olema valitud õige esiratta läbimõõt. Oletame, et jalgrattur pole spidomeetrit õigesti seadistanud: seadetes on kirjas läbimõõt 26 tolli, kuid tegelikult on all rattad läbimõõduga 28 tolli. Sõidu ajal näitab spidomeeter kiirust 18 km/h. Milline on jalgratta õige kiirus?

##### Lahendus

```{r}
timeOfWheel26 = pi * 26 * 2.54 / convertFromKmPerHToMPerS(18)
speed28 = pi * 28 * 2.54 / timeOfWheel26
```

Jalgratta õige kiirus on $`r speed28` * \frac{m}{s}$.

#### Kurvi raadius

##### Ülesande püstitus

Kurvi raadius on 30 m. Milline on maksimaalne kiirus (km/h), millega auto võib seda kurvi läbida, et hõõrdejõud rehvide ja asfaldi vahel suudaks autot teel hoida? Hõõrdetegur rehvide ja asfaldi vahel on 0,7.

##### Lahendus

```{r}
maxVelocity = sqrt(30 * g * .7) * .001 / (1 / 3600)
```

$`r maxVelocity` * \frac{km}{h}$ on maksimaalne kiirus, millega auto võib seda kurvi läbida, et hõõrdejõud rehvide ja asfaldi vahel suudaks autot teel hoida.

#### Mutri kinnikeeramine

##### Ülesande püstitus

Mutri kinnikeeramiseks rakendatakse mutrivõtme otsale jõudu 80 N. Mutrivõtme pikkus on 0,25 m ja jõu suund on mutrivõtmega risti.

a) Kui suur on jõumoment?

b) Kui võtta mutrivõtmest kinni mutrile lähemalt, kauguselt 0,1 m, kui suurt jõudu tuleb siis rakendada, et jõumoment oleks sama?

c) Kui suur on jõumoment siis, kui jõud rakendatakse mutrivõtme otsale, kuid jõud ei ole mutrivõtmega risti, vaid nurk jõu mõjusirge ning mutrivõtme vahel on 70°?

##### Lahendus

```{r}
forceAtEnd = 80
radius = .25
```

a) Arvutuskäik:

```{r}
momentumPiOver2 = forceAtEnd * radius * 1
```

Jõumoment on `r momentumPiOver2` * N * m.

b) Arvutuskäik:

```{r}
forceForTool = momentumPiOver2 / .1
```

`r forceForTool` * N jõudu tuleb siis rakendada, kui võtta mutrivõtmest kinni mutrile lähemalt, kauguselt 0.1 * m, et jõumoment oleks sama.

c) Arvutuskäik:

```{r}
momentum70PiOver180 = forceAtEnd * radius * sin(70 * pi / 180)
```

`r momentum70PiOver180` * N * m on jõumoment siis, kui jõud rakendatakse mutrivõtme otsale, kuid jõud ei ole mutrivõtmega risti, vaid nurk jõu mõjusirge ning mutrivõtme vahel on 70°.

#### Kiik

##### Ülesande püstitus

Kiige ühes otsas, kiige teljest kaugusel 1,5 m istub laps massiga 25 kg. Kui kaugele kiige teljest teisele poole peab istuma täiskasvanu massiga 75 kg, et kiik oleks tasakaalus?

##### Lahendus

.5 * m kaugusele kiige teljest teisele poole peab istuma täiskasvanu massiga 75 kg, et kiik oleks tasakaalus.
