---
#title: "Mehaanika reeglid"
#author: 'peacecop kalmer:'
#date: '2022-05-14'
output:
  bookdown::html_document2:
    toc: yes
    toc_float: yes
    toc_depth: 5
---

# Mehaanika

## Reeglid

### Ühikud

\@ref(eq:asf-distance)

+----------+-----------------+--------+------------+--------------------+
| Eesliide | Kümne astendaja | Lühend | Näide      | Selgitus           |
+==========+=================+========+============+====================+
| piko-    | -12             | p      | 1 \* pN    | üks pikonjuuton    |
+----------+-----------------+--------+------------+--------------------+
| nano-    | -9              | n      | 2 \* nm    | kaks nanomeetrit   |
+----------+-----------------+--------+------------+--------------------+
| mikro-   | -6              | μ      | 3 \* μg    | kolm mikrogrammi   |
+----------+-----------------+--------+------------+--------------------+
| milli-   | -3              | m      | 4 \* mW    | neli millivatti    |
+----------+-----------------+--------+------------+--------------------+
| senti-   | -2              | c      | 5 \* cK    | viis sentikelvinit |
+----------+-----------------+--------+------------+--------------------+
| detsi-   | -1              | d      | 6 \* dA    | kuus detsiamprit   |
+----------+-----------------+--------+------------+--------------------+
| deka-    | 1               | D      | 7 \* Db    | seitse dekabitti   |
+----------+-----------------+--------+------------+--------------------+
| hekto-   | 2               | H      | 8 \* HB    | kaheksa hektobaiti |
+----------+-----------------+--------+------------+--------------------+
| kilo-    | 3               | K      | 9 \* Klx   | üheksa kiloluksi   |
+----------+-----------------+--------+------------+--------------------+
| mega-    | 6               | M      | 10 \* MJ   | kümme megadžauli   |
+----------+-----------------+--------+------------+--------------------+
| giga-    | 9               | G      | 100 \* GPa | sada gigapaskalit  |
+----------+-----------------+--------+------------+--------------------+
| tera-    | 12              | T      | .5 \* Tcd  | pool terakandelat  |
+----------+-----------------+--------+------------+--------------------+

: Ühikute eesliited

Konvertereid:

1.  (UnitConverters.net)[<https://www.unitconverters.net/volume/cubic-kilometer-to-cubic-meter.htm>]

2.  (Calculate weight of compounds and materials per volume)[<https://www.aqua-calc.com/calculate/volume-to-weight>]

```{r}
convertFromKmPerHToMPerS <- function(velocityInKmPerH) {
  (velocityInKmPerH * 1000 / 3600)
}

convertFromMiToM <- function(mi) {
  mi * 1609.344
}

convertFromFtToM <- function(ft) {
  convertFromMiToM(ft / 5280)
}

convert_degrees_to_radians <- function(degrees) {
  return(degrees * pi / 180)
}
```

$$SECONDS\_IN\_YEAR = (\frac{241}{1000} \cdot 366 + \frac{1000 - 241}{1000} \cdot 365) \cdot 24 \cdot 60 \cdot 60$$

```{r}
SECONDS_IN_YEAR <- (365 * (9 * 76 + 75) + 366 * (9 * 24 + 25)) / 1000 * 24 * 60 * 60
SECONDS_IN_YEAR
```

### Sirgjooneline liikumine

Valguse kiirus vaakumis:

```{r}
SPEED_LIGHT <- 299792458
```

```{r label = "integrating-time", fig.cap = "Ühesuguste ajavahemike integreerimine", echo = FALSE}
include_svg("mechanics/integrating-time.svg")
```

Joonisel \@ref(fig:integrating-time) on kujutatud ajatelge, millele on märgitud võrdsed ajavahemikud. Võime neid ajavahemikke kujutada ka lõputult nullilähedasena. Kui need ajavahemikud kokku liita, saame koguaja:

$$\sum_{i = algus}^{\infty}(\Delta(t))_i === \int{dt} === t$$

Tuletan kiirenduse valemi jõnksutamise kaudu:

$$jõnks = \frac{d(kiirendus)}{d({t})}$$

$${d({t})} = jõnks \cdot d({kiirendus})$$

$$\int_{algkiirendus}^{kiirendus}d(kiirendus) === \int_{0}^{t}jõnks \cdot d(t)$$

$$kiirendus - algkiirendus === jõnks \cdot t$$

```{=tex}
\begin{equation}
\color{green}{\bf{a = a_0 + j \cdot t}},
(\#eq:zeroeth-equation-of-motion-for-constant-jerk)
\end{equation}
```

kus *a* on kiirendus, *a_0_* on algkiirendus, *j* on jõnks, *t* on lõpphetk.

Tuletan kiiruse valemi kiirenduse ja jõnksutamise kaudu:

$$kiirendus = \frac{d(kiirus)}{d(t)}$$

```{=tex}
\begin{equation}
d(kiirus) === kiirendus \cdot d(t)
(\#eq:acceleration)
\end{equation}
```
Asendan valemisse \@ref(eq:acceleration) kiirenduse valemist \@ref(eq:zeroeth-equation-of-motion-for-constant-jerk):

$$d(kiirus) === (algkiirendus + jõnks \cdot t) \cdot d(t)$$

$$\int_{v_0}^{v}d(v) === \int_{0}^{t}(a_0 + j \cdot t) \cdot d(t),$$

kus *v_0_* on algkiirus, *v* on lõppkiirus, *a_0_* on algkiirendus, *j* on jõnks, *t* on lõpphetk.

$$v - v_0 === a_0 \cdot t + \frac{j \cdot t^2}{2},$$

kus *v* on kiirus, *v_0_* on algkiirus, *t* on lõpphetk, *j* on jõnks.

```{=tex}
\begin{equation}
\color{green}{\bf{v = v_0 + a_0 \cdot t + \frac{j \cdot t^2}{2}}},
(\#eq:first-equation-of-motion-for-constant-jerk)
\end{equation}
```

kus *v* on lõppkiirus, *v_0_* on algkiirus, *a_0_* on algkiirendus, *t* on lõpphetk, *j* on jõnks.

Keskmine kiirus on vahemaa ja selle läbimiseks kulunud ajavahemiku suhe. Milline on hetkekiirus? Selleks tuleb jagada lõputult lühike vahemaa lõputult lühikese selle vahemaa läbimiseks kulunud ajavahemikuga:

```{=tex}
\begin{equation}
\overrightarrow{hetkekiirus} = \frac{d(\overrightarrow{vahemaa})}{d(t)}
(\#eq:momentvelocity)
\end{equation}
```
Valemist \@ref(eq:momentvelocity) avaldan vahemaa:

```{=tex}
\begin{equation}
d(\overrightarrow{s}) = \overrightarrow{v} \cdot d(t),
(\#eq:smallest-distance)
\end{equation}
```

kus *s* on vahemaa, *v* on kiirus, *t* on lõpphetk.

Asendan valemisse \@ref(eq:smallest-distance) hetkekiiruse valemist \@ref(eq:first-equation-of-motion-for-constant-jerk) ja jätkan tuletamist:

$$d(s) === (v_0 + a_0 \cdot t + \frac{j \cdot t^2}{2}) \cdot d(t),$$

kus *s* on vahemaa, *v_0_* on algkiirus, *t* on lõpphetk, *j* on jõnks, *a_0_* on algkiirendus.

$$\int_{s_0}^{vahemaa}d(vahemaa) ===\\
\int_{0}^{t}(algkiirus + algkiirendus \cdot t + \frac{j \cdot t^2}{2}) \cdot d(t)$$

$$s - s_0 === v_0 \cdot t + \frac{a \cdot t^2}{2} + \frac{j \cdot t^3}{6},$$

kus *s* on vahemaa, *s_0_* on lähe, *v_0_* on algkiirus, *t* on lõpphetk, *a* on kiirendus, *j* on jõnks.

```{=tex}
\begin{equation}
\color{green}{\bf{s === s_0 + v_0 \cdot t + \frac{a \cdot t^2}{2} + \frac{j \cdot t^3}{6}}},
(\#eq:second-equation-of-motion-for-constant-jerk)
\end{equation}
```

kus *s* on vahemaa, *s_0_* on lähe, *v_0_* on algkiirus, *a* on kiirendus, *t* on lõpphetk.

Kogu vahemaa on integreeritud ülilühikestest vahemaa juppidest:

```{=tex}
\begin{equation}
\overrightarrow{vahemaa} = \int{d(\overrightarrow{vahemaa})}
(\#eq:whole-distance)
\end{equation}
```
Asendan valemist \@ref(eq:smallest-distance) ülilühikese ajavahemiku valemisse \@ref(eq:whole-distance):

```{=tex}
\begin{equation}
\overrightarrow{s} = \int_{t_0}^{t}{\overrightarrow{v} \cdot d(t)},
(\#eq:whole-distance-integrated)
\end{equation}
```

kus *s* on vahemaa, *t_0_* on alghetk, *t* on lõpphetk, *v* on hetkekiirus.

Kui hetkekiirus on $\color{red}{\textbf{konstantne}}$, siis

```{=tex}
\begin{equation}
\overrightarrow{s} = \overrightarrow{v} \cdot \int_{t_0}^{t}{d(t)} === \overrightarrow{v} \cdot t + \overrightarrow{\underbrace{s_0}_{konstant}},
(\#eq:whole-distance-with-constant-momentvelocity)
\end{equation}
```

kus *s* on vahemaa, *v* on hetkekiirus, *t_0_* on alghetk, *t* on lõpphetk, *s_0_* on lähe.

```{r label = "aeg-kiirus", fig.cap = "Kiiruse muutumine ajas, kui kiirendus on $2 \\cdot \\frac{m}{s^2}$", echo = FALSE}
include_svg("mechanics/aeg-kiirus.svg")
```

Kui ülilühikese vahemaa ja selle läbimiseks kulunud ülilühikese ajavahemiku suhe on kiirus, mis näitab, kui kiiresti asukoht muutub ajas, siis kiiruse muutumist ajas näitab kiirendus:

```{=tex}
\begin{equation}
\overrightarrow{a} = \lim_{\Delta {t} \to 0} \frac{\Delta {\overrightarrow{v}}}{\Delta {t}} === \frac{d(\overrightarrow{v})}{d(t)},
(\#eq:acceleration-by-velocity)
\end{equation}
```

kus *a* on kiirendus, *t* on ajavahemik, *v* on kiirus.

Asendan valemist \@ref(eq:momentvelocity) valemisse \@ref(eq:acceleration-by-velocity) kiiruse:

```{=tex}
\begin{equation}
\overrightarrow{a} = \frac{d(\frac{d(\overrightarrow{s})}{d(t)})}{d(t)},
(\#eq:acceleration-by-distance-and-time)
\end{equation}
```

kus *s* on vahemaa, *a* on kiirendus ja *t* on ajavahemik.

Avaldan valemist \@ref(eq:acceleration-by-velocity) üliväikese kiiruse:

```{=tex}
\begin{equation}
d(\overrightarrow{v}) = \overrightarrow{a} \cdot {d(t)},
(\#eq:momentvelocity-by-acceleration-and-time)
\end{equation}
```

kus *v* on kiirus, *a* on kiirendus ja *t* on ajavahemik.

Kui kiirendus on $\color{red}{\textbf{konstantne}}$, siis

```{=tex}
\begin{equation}
{v} = \int{\overrightarrow{a} \cdot {d(t)}} === \overrightarrow{a} \cdot \int{d(t)} ===\\
\overrightarrow{a} \cdot t + \underbrace{v_0}_{konstant},
(\#eq:velocity-by-integration)
\end{equation}
```

kus *v* on lõppkiirus, *a* on kiirendus, *t* on ajavahemik, *v_0_* on algkiirus.

Keskmise kiirenduse saame arvutada nii:

```{=tex}
\begin{equation}
{\overline{a}} = \frac{\overrightarrow{v} - \overrightarrow{{v}_{0}}}{t},
(\#eq:keskmine-kiirendus)
\end{equation}
```

kus *a* on kiirendus, *v* on lõppkiirus, *v_0_* on algkiirus ja *t* on ajavahemik.

Kui kiirendus on $\color{red}{\textbf{konstantne}}$, siis asendades valemisse \@ref(eq:whole-distance-integrated) kiiruse valemist \@ref(eq:keskmine-kiirendus):

```{=tex}
\begin{equation}
\overrightarrow{s} = \int{\overrightarrow{\overline{a}} \cdot {t} + \overrightarrow{v_0} \cdot d(t)} ===\\
\int{\overrightarrow{\overline{a}} \cdot {t} \cdot d(t)} + \int{\overrightarrow{v_0} \cdot d(t)} ===\\
\overrightarrow{\overline{a}} \cdot \int{{t} \cdot d(t)} + \overrightarrow{v_0} \cdot \int{d(t)} === \\
\overrightarrow{\overline{a}} \cdot \frac{t^2}{2} + \overrightarrow{v_0} \cdot t + \underbrace{\overrightarrow{s_0}}_{konstant},
(\#eq:vahemaa-kiirenduse-kaudu)
\end{equation}
```

kus *s* on vahemaa, *a* on kiirendus, *v_0_* on algkiirus, *t* on ajavahemik.

Avaldan valemist \@ref(eq:keskmine-kiirendus) ajavahemiku:

```{=tex}
\begin{equation}
{t} = \frac{\overrightarrow{v} - \overrightarrow{{v}_{0}}}{\overrightarrow{\overline{a}}},
(\#eq:ajavahemik)
\end{equation}
```

kus *t* on ajavahemik, *v* on lõppkiirus, *v_0_* on algkiirus ja *a* on kiirendus.

Kui lähe on null, siis lähtuvalt valemist \@ref(eq:vahemaa-kiirenduse-kaudu)

```{=tex}
\begin{equation}
\overrightarrow{s} := \overrightarrow{\overline{a}} \cdot \frac{t^2}{2} + \overrightarrow{{v}_{0}} \cdot t + 0 =\\
\overrightarrow{\overline{a}} \cdot \frac{(\frac{\overrightarrow{{v}} - \overrightarrow{{v}_{0}}}{\overrightarrow{\overline{a}}})^2}{2} + \overrightarrow{{v}_{0}} \cdot \frac{\overrightarrow{{v}} - \overrightarrow{{v}_{0}}}{\overrightarrow{\overline{a}}} ===\\ \frac{\overrightarrow{{v}}^2 - 2 \cdot \overrightarrow{v} \cdot \overrightarrow{{v}_{0}} + \overrightarrow{{v}_{0}}^2}{2 \cdot \overrightarrow{\overline{a}}} + \frac{\overrightarrow{{v}_{0}} \cdot \overrightarrow{v} - \overrightarrow{{v}_{0}}^2}{\overrightarrow{\overline{a}}} ===\\ \frac{\overrightarrow{{v}}^2 - \overrightarrow{{v}_{0}}^2}{2 \cdot \overrightarrow{\overline{a}}},
(\#eq:vahemaa-kiiruste-ja-kiirenduse-kaudu)
\end{equation}
```

kus *s* on vahemaa, *a* on kiirendus, *t* on ajavahemik, *v* on lõppkiirus, *v_0_* on algkiirus.

Muutuva kiirenduse valem:

```{=tex}
\begin{equation}
\overrightarrow{\Delta(a)} = \frac{d(\overrightarrow{\overline{a}})}{d(t)} === \frac{a - a_{0}}{t},
(\#eq:kiirenduse-muut)
\end{equation}
```

kus *a* on kiirendus, *a~0~* on algkiirendus, *t* on ajavahemik.

Keskmise kiiruse valem:

```{=tex}
\begin{equation}
\overline{v} = \frac{\Delta(s)}{\Delta(t)} === \frac{\overrightarrow{v_0} + \overrightarrow{v}}{2},
(\#eq:mean-velocity)
\end{equation}
```

kus *v* on kiirus, *v~0~* on algkiirus, *s* on vahemaa, *t* on ajavahemik.

Pythagorase teoreem:

```{=tex}
\begin{equation}
|c| = \sqrt{|kaatet_2|^2 + |kaatet_2|^2}
(\#eq:pythagorean)
\end{equation}
```
Tõusunurk:

```{=tex}
\begin{equation}
\alpha = atan(\frac{nihe_{vertikaalne}}{\Delta(x)})
(\#eq:tangent-angle)
\end{equation}
```

Nurgateisendus:

```{=tex}
\begin{equation}
nurk_{rad} = \frac{nurk° \cdot \pi}{180°}
(\#eq:angle-from-degrees-to-radians)
\end{equation}
```

Koosinusteoreem:

```{=tex}
\begin{equation}
|a| =\\
\sqrt{|b|^2 + |c|^2 - 2 \cdot |b| \cdot |c| \cdot cos(nurk_{b, c})}
(\#eq:cosine-theorem)
\end{equation}
```

### Impulss

$$impulss = mass * kiirus$$

$$kehadeSüsteemiKoguImpulss =\\
\sum{süsteemiKehaImpulss}$$

See on alati jääv.

Elastne põrge:

```{=tex}
\begin{equation}
m_1 * \vec{v_1} + m_2 * \vec{v_2} === m_1 * \vec{v_1 ^ \prime} + m_2 + \vec{v_2 ^ \prime},
(\#eq:elastic-collision)
\end{equation}
```

kus *m* on mass, *v* on kiirus

Energia jäävuse seadus:

```{=tex}
\begin{equation}
\frac{m_1 \cdot \vec{v_1} ^ 2}{2} + \frac{m_2 \cdot \vec{v_2} ^ 2}{2} === \frac{m_1 \cdot (\vec{v_1} ^ \prime) ^ 2}{2} + \frac{m_2 \cdot (\vec{v_2} ^ \prime) ^ 2}{2},
(\#eq:conservation-of-energy)
\end{equation}
```

kus *m* on mass ja *v* on kiirus.

Mitteelastne põrge:

$$m_1 * \vec{v_1} + m_2 * \vec{v_2} === (m_1 + m_2) * \vec{v ^ \prime},$$

kus *m* on mass ja *v* on kiirus.

$$jõuImpulss = impulsiMuut$$

$$jõud * ajavahemik === impulsiMuut$$

### Ringliikumine

Maa keskmine raadius:

```{r}
RADIUS_EARTH <- 6.371E6
```

Ringjoone pikkus:

```{=tex}
\begin{equation}
pikkus_{ringjoon} = 2 \cdot \pi \cdot raadius
(\#eq:length-of-circle)
\end{equation}
```

```{=tex}
\begin{equation}
\vec{v} = \frac{s}{t}
(\#eq:line-velocity)
\end{equation}
```

[@mills_1993_quantities, p. 13]

```{=tex}
\begin{equation}
\overline{\vec{\omega}} = \frac{\phi}{t}
(\#eq:average-angular-velocity)
\end{equation}
```

```{=tex}
\begin{equation}
\omega = \frac{d(\phi)}{d(t)}
(\#eq:angular-velocity)
\end{equation}
```

```{=tex}
\begin{equation}
\alpha = \frac{d(\omega)}{d(t)}
(\#eq:angular-acceleration)
\end{equation}
```

[@erichardcohen_1987_symbols, p. 28]

```{=tex}
\begin{equation}
\vec{v} = \omega * r
(\#eq:tangential-velocity)
\end{equation}
```

```{=tex}
\begin{equation}
a_c = \frac{v^2}{r}
(\#eq:centripetal-acceleration)
\end{equation}
```

[@edsarx.1602.0636120160101, p. 2]

$${moment}_{inerts} = mass * raadius ^ 2$$

Suund kruvireegli järgi:

$${moment}_{\vec{impulss}} = \vec{impulss} * r === m * \vec{{v}_{joon}} * r === m * \vec{{v}_{nurk}} * r ^ 2,$$

kus *r* on raadius, *m* on mass, *v* on kiirus.

$${moment}_{\vec{impulss}} = \vec{{kiirus}_{nurk}} * {moment}_{inerts}$$

Suletud süsteemi koguimpulsimoment on jääv.

### Jõud

##### Ühik

```{=tex}
\begin{equation}
\mathrm{N} = \mathrm{kg} \times \mathrm{m} \times \mathrm{s^{-2}} = \mathrm{M \times L \times T^{-2}}
(\#eq:force-unit)
\end{equation}
```

[@newell_sp, p. 29]

##### Inertsiaaljõud

Kõikide jõudude summa on võrdne jõuga, mille mõjul keha liigub ühtlaselt ja sirgjooneliselt:

```{=tex}
\begin{equation}
F_{inertial} = \sum_{i = 1}^{n}{F_i}
(\#eq:inertial-force)
\end{equation}
```

##### Gravitatsioonijõud

gravitatsioonikonstant:

$$G := 6.67428 \times 10 ^ {-11} \times m^3 \times kg^{-1} \times s^{-2}$$ [@haynes_2014_crc, p. 14-1]

```{r label = "G"}
G = 6.67428E-11
```

või Newtoni oma

$$G := 6.67384(80) × 10^{−11} \times m^3 \times kg^{-1} \times s^{-2}$$ [@haynes_2014_crc, p. 1-1, 1-2, 87]

Maa mass:

$$M_e := 5.9736 \times 10^{24} \times kg$$ [@haynes_2014_crc, p. 14-2]

```{r label = "M_e"}
M_e = 5.9736e24
```

```{=tex}
\begin{equation}
F_g = G \cdot \frac{m_1 \cdot m_2}{r^2},
(\#eq:gravitational-force)
\end{equation}
```

kus $F_g$ on raskusjõud, *G* on gravitatsioonikonstant, *m* on mass, *s* on punktmasside vaheline kaugus  [@haynes_2014_crc, p. 2-2].

Jõud:

```{=tex}
\begin{equation}
\vec{F} := \frac{d(\vec{p})}{d(t)} = m \cdot \vec{a}
(\#eq:force)
\end{equation}
```

[@haynes_2014_crc, p. 2-2]

Vaba langemise ehk gravitatsiooni põhjustatud kiirendus  [@haynes_2014_crc, p. 2-12, 2-34, 14-21] valemitest \@ref(eq:force) ja \@ref(eq:gravitational-force):

```{=tex}
\begin{equation}
\vec{g} := \frac{G \cdot m_1}{r^2}
(\#eq:g)
\end{equation}
```

```{r label = "cities", fig.cap = "gravitatsiooni standardkiirendus eri piirkondades Maal", echo = FALSE}
include_svg("mechanics/cities.svg")
```

"The value 9.806 m/s2 is midway between these two extremes, so it's sort of true to say that…

g = 9.806 ± 0.026 m/s2

This is not the same thing as an average, however. For that, use this value that someone else derived…

g = 9.798 m/s2

Here are my suggestions. Use the value of 9.8 m/s2 with two significant digits for calculations on the surface of the Earth unless a value of gravity is otherwise specified. That seems reasonable. Use the value of 9.80665 m/s2  [@haynes_2014_crc, p. 2-44, 14-11] with six significant digits only when you want to convert m/s2 to g. That is the law."
```{r label = "g"}
g <- 9.8
```

Selline valem kehtib objekti kohta, mis on täpselt Maa pinnal. Kui see asub pinna sees või selle kohal, siis tuleb kasutada sellist valemit:

$$g = G * \frac{m}{(r + h) ^ 2},$$

kus *g* on gravitatsioonikiirendus, *G* on gravitatsioonikonstant, *m* on Maa mass, *r* on Maa raadius, *h* on kõrgus Maa pinnast.

### Elastsusjõud

Hooke'i seadus:

```{=tex}
\begin{equation}
F = –k∙Δx,
(\#eq:elasticity)
\end{equation}
```

kus *F* on elastsusjõud, *k* elastsustegur ja $\Delta(x)$ on pikenemisvahemik.

```{=tex}
\begin{equation}
F = k∙Δx,
(\#eq:pulling-force)
\end{equation}
```

kus $F$ on tõmbejõud, $k$ on elastsustegru ja $\Delta(x)$ on pikenemisvahemik.

### Hõõrdejõud

hõõrdeJõud = hõõrdeTegur \* rõhk

```{r}
calculateDistanceOfDecceleration <- function(velocity, frictionFactor) {
  ((velocity) ^ 2) / 2 / g / frictionFactor
}
```

### Rõhk

rõhk = mass \* *g*

### Töö

$$E_{pot} = m * g * h,$$

kus $E_{pot}$: potentsiaalne energia, *m*: mass ja *h*: kõrgus.

Välisjõudude töö koorma tõstmisel võrdub koorma potentsiaalse energia muuduga:

$$töö = E_{pot_2} - E_{pot_1},$$

kus $E_{pot}$ on potentsiaalne energia.

Suletud süsteemi mehaaniline koguenergia on jääv:

$$energia = energia_{potentsiaalne} + energia_{kineetiline}$$

$$E = m * g * h + \frac{m * \vec{v} ^ 2}{2},$$

kus *E* on energia, *m* on mass, *h* on kõrgus ja *v* on kiirus.

```{=tex}
\begin{equation}
P_hp := 746 \times P 
(\#eq:power-hp)
\end{equation}
```

[@haynes_2014_crc, p. 2-55]
```{r label = "function-for-power-hp"}
convert_W_to_hp <- function(W) {
  return(W / 746)
}
```

$${elastsusJõuEenergia}_{pot} = \frac{k * (\Delta(s)) ^ 2}{2},$$

kus *k* on jäikus, $\Delta(s)$ on kokkusurumise vahemaa, *pot* on potentsiaalne.

$${tegur}_{kasu} = \frac{töö}{energia}$$

### Jõumoment

$${moment}_{F} = F * raadius * sin({nurk}_{raadius, {mõjuSirge}_{F}}),$$

kus *F* on jõud.

Kangi tasakaal:

$${jõud}_1 * {raadius}_1 === {jõud}_2 * {raadius}_2$$
