---
#author: 'peacecop kalmer:'
#date: '2022-05-15'
output:
    bookdown::html_document2:
      toc: yes
      toc_float: yes
      toc_depth: 5
---

## Pöördliikumise ülesanded

### Jalgratta rataste pöörded

#### Ülesande püstitus

Jalgrattal on all rattad läbimõõduga 26 tolli (1 toll =2,54 cm). Millise
kiirusega sõidab jalgrattur, kui rattad pöörlevad kiirusega 1 pööre
sekundis?

#### Lahendus

```{r}
velocityOfBicycle = pi * 26 * 2.54 * .01
```

Jalgrattur sõidab kiirusega $`r velocityOfBicycle` * \frac{m}{s}$, kui
rattad pöörlevad kiirusega 1 pööre sekundis.

### Jalgratta spidomeeter

#### Ülesande püstitus

Jalgratta spidomeetril on esiratta kodara küljes andur, mille abil
loendatakse esiratt apöördeid. Jalgratta kiiruse näitamiseks peab
spidomeetri seadetes olema valitud õige esiratta läbimõõt. Oletame, et
jalgrattur pole spidomeetrit õigesti seadistanud: seadetes on kirjas
läbimõõt 26 tolli, kuid tegelikult on all rattad läbimõõduga 28 tolli.
Sõidu ajal näitab spidomeeter kiirust 18 km/h. Milline on jalgratta õige
kiirus?

#### Lahendus

```{r}
timeOfWheel26 = pi * 26 * 2.54 / convertFromKmPerHToMPerS(18)
speed28 = pi * 28 * 2.54 / timeOfWheel26
```

Jalgratta õige kiirus on $`r speed28` * \frac{m}{s}$.

### Kurvi raadius

#### Ülesande püstitus

Kurvi raadius on 30 m. Milline on maksimaalne kiirus (km/h), millega
auto võib seda kurvi läbida, et hõõrdejõud rehvide ja asfaldi vahel
suudaks autot teel hoida? Hõõrdetegur rehvide ja asfaldi vahel on 0,7.

#### Lahendus

```{r}
maxVelocity = sqrt(30 * g * .7) * .001 / (1 / 3600)
```

$`r maxVelocity` * \frac{km}{h}$ on maksimaalne kiirus, millega auto
võib seda kurvi läbida, et hõõrdejõud rehvide ja asfaldi vahel suudaks
autot teel hoida.

### Mutri kinnikeeramine

#### Ülesande püstitus

Mutri kinnikeeramiseks rakendatakse mutrivõtme otsale jõudu 80 N.
Mutrivõtme pikkus on 0,25 m ja jõu suund on mutrivõtmega risti.

a)  Kui suur on jõumoment?

b)  Kui võtta mutrivõtmest kinni mutrile lähemalt, kauguselt 0,1 m, kui
    suurt jõudu tuleb siis rakendada, et jõumoment oleks sama?

c)  Kui suur on jõumoment siis, kui jõud rakendatakse mutrivõtme otsale,
    kuid jõud ei ole mutrivõtmega risti, vaid nurk jõu mõjusirge ning
    mutrivõtme vahel on 70°?

#### Lahendus

```{r}
forceAtEnd = 80
radius = .25
```

a)  Arvutuskäik:

```{r}
momentumPiOver2 = forceAtEnd * radius * 1
```

Jõumoment on `r momentumPiOver2` \* N \* m.

b)  Arvutuskäik:

```{r}
forceForTool = momentumPiOver2 / .1
```

`r forceForTool` \* N jõudu tuleb siis rakendada, kui võtta mutrivõtmest
kinni mutrile lähemalt, kauguselt 0.1 \* m, et jõumoment oleks sama.

c)  Arvutuskäik:

```{r}
momentum70PiOver180 = forceAtEnd * radius * sin(70 * pi / 180)
```

`r momentum70PiOver180` \* N \* m on jõumoment siis, kui jõud
rakendatakse mutrivõtme otsale, kuid jõud ei ole mutrivõtmega risti,
vaid nurk jõu mõjusirge ning mutrivõtme vahel on 70°.

### Kiik

#### Ülesande püstitus

Kiige ühes otsas, kiige teljest kaugusel 1,5 m istub laps massiga 25 kg.
Kui kaugele kiige teljest teisele poole peab istuma täiskasvanu massiga
75 kg, et kiik oleks tasakaalus?

#### Lahendus

.5 \* m kaugusele kiige teljest teisele poole peab istuma täiskasvanu
massiga 75 kg, et kiik oleks tasakaalus.

### Point on equator

#### Setup

How fast is a point on the equator moving due to the rotation of the
Earth?

#### Initial data

the radius of the Earth $r = `r RADIUS_EARTH` \cdot m$

the time Earth makes a rotation around its axis $t = 86400 \cdot s$

#### To be calculated

the speed *v*

#### Formulas

As the point on the equator rotates, I use the formula for the
rotational speed \@ref(eq:line-velocity) which assumes the formula of
the length of the circle \@ref(eq:length-of-circle). The complete
formula looks like this:

$$v = \frac{2 \cdot \pi \cdot RADIUS_{EARTH}}{\Delta(t)}$$

#### Calculation

```{r}
v <- 2 * pi * RADIUS_EARTH / (24 * 60 * 60)
```

#### Result

$`r signif(v, digits <- 4)` \cdot \frac{m}{s}$ is a point on the equator
moving due to the rotation of the Earth.

### Auto liikumise kiirus

#### Ülesande püstitus

Auto ratas raadiusega 40 cm pöörleb 10 pööret/sekundis. Leida auto
liikumise kiirus.

#### Sisendid

ratta raadius $r = 40 * cm === 4 * 10^{-1} * m$

pöörlemiskiirus $v_{ratas} = 10 * \frac{pööret}{s}$

pöörlemisaeg $t = 1 \cdot s$

```{r}
r = 4e-1
v_ratas <- 10
t <- 1
```

#### Mida arvutada?

auto liikumise kiirus $\overline{v_{auto}} = ?$

#### Reeglistik

Lähtun keskmise kiiruse valemist \@ref(eq:mean-velocity) ja ringjoone
pikkuse valemist \@ref(eq:length-of-circle):

$$\overline{v_{auto}} = \frac{v_{ratas} \cdot 2 \cdot \pi \cdot r}{t}$$

#### Arvutamine

```{r}
v_auto <- v_ratas * 2 * pi * r / t
```

#### Lahend

$`r signif(v_auto, digits <- 1)` \cdot \frac{m}{s}$ on auto liikumise
kiirus.

## 

### Ülesande püstitus

Ratas pöörleb nii, et raadiuse pöördenurga sõltuvus ajast on kirjeldatav
võrrandiga $\phi := 2 + B \times t + C \times t^2 + D \times t^3$, kus
$B := 1 \times \frac{rad}{s}$, $C := 1.0 \frac{rad}{s^2}$ ja
$D := 1.0 \times \frac{rad}{s^3}$. Leida, ratta raadius r, kui on teada,
et teise sekundi lõpuks on ratta serval oleva punkti kesktõmbekiirendus
(normaalkiirendus) $a_k := 3.46 \times 10^3 \times \frac{m}{s}$.

### Sisendid

$$\phi := 2 + B \times t + C \times t^2 + D \times t^3$$

$$B := 1 \times \frac{rad}{s}$$

$$C := 1.0 \frac{rad}{s^2}$$

$$D := 1.0 \times \frac{rad}{s^3}$$

$$a_k := 3.46 \times 10^3 \times \frac{m}{s}$$

$$t := 2 \times s$$

### Mida arvutada?

$$r := \ldots$$

### Kuidas arvutada?

Tahvlile lahendatud, praegu ei tee siia.

### Pöörlev ratas

#### Ülesande püstitus

Ratas, mille raadius r=10,0cm, pöörleb nii, et raadiuse pöördenurga
sõltuvus ajast on kirjeldatav\
võrrandiga $\phi := A + B \times t + C \times t^3$, kus
$B := 2.0 \times \mathrm{\frac{rad}{s}}$ ja
$C := 1.0 \times \mathrm{\frac{rad}{s}}$. Leida, ratta serval oleva
punkti nurkkiirus ω, nurkkiirendus β, lineaarne kiirus v,
tangentsiaalkiirendus (lineaarne) $a_τ$, kesktõmbe kiirendus $a_k$ ja
täiskiirendus a ajahetkel t=2,0s.

#### Sisendid

$$r := 10.0 \times \mathrm{cm} = 10^{-1} \times \mathrm{m}$$

```{r rotating-wheel-r}
r <- 1e-1
```

$$\phi := A + B \times t + C \times t^3$$

```{r rotating-wheel-phi}
phi <- expression(A + B * t + C * t^3)
```

$$B := 2.0 \times \mathrm{\frac{rad}{s}}$$

```{r rotating-wheel-b}
B <- 2
```

$$C := 1.0 \times \mathrm{\frac{rad}{s}}$$

```{r rotating-wheel-c}
C <- 1
```

$$t := 2 \times \mathrm{s}$$

```{r rotating-wheel-t}
t <- 2
```

#### Väljundid

$$\omega := \ldots$$

$$\beta := \ldots$$

$$v := \ldots$$

$$a_\tau := \ldots$$

$$a_k := \ldots$$

$$a := \ldots$$

#### Kuidas arvutada?

Nurkkiiruse arvutamiseks kasutan vastavat valemit
\@ref(eq:angular-velocity).

Nurkkiirenduse arvutamiseks kasutan vastavat valemit
\@ref(eq:angular-acceleration).

Joonkiiruse arvutamiseks kasutan vastavat valemit
\@ref(eq:tangential-velocity).

Tangentsiaalkiirenduse arvutamiseks saab kokku panna valemid
\@ref(eq:keskmine-kiirendus), \@ref(eq:tangential-velocity):

```{=tex}
\begin{align}
a_\tau := \frac{v - B \times r}{t}
\end{align}
```
Kesktõmbe kiirenduse jaoks kasutan vastavat valemit
\@ref(eq:centripetal-acceleration).

Kogukiirenduse jaoks kasutan Pythagorase teoreemi \@ref(eq:pythagorean):

```{=tex}
\begin{align}
a = \sqrt{a_\tau^2 + a_k^2}
\end{align}
```
#### Lahendamine

```{r rotating-wheel-solving}
function_for_omega = D(phi, "t")
omega <- eval(function_for_omega)
function_for_beta <- D(function_for_omega, "t")
beta <- eval(function_for_beta)
v <- omega * r
omega
r
v
a_tau <- (v - B * r) / t
a_k <- v^2 / r
a <- sqrt(a_tau^2 + a_k^2)
```

#### Lahend

Ratta serval oleva punkti nurkkiirus on
$\omega = `r omega` \times \mathrm{\frac{rad}{s}}$, nurkkiirendus
$\beta = `r beta` \times \mathrm{\frac{rad}{s^2}}$, lineaarne kiirus
$v = `r v` \times \mathrm{\frac{m}{s}}$, tangentsiaalkiirendus
$a_\tau = `r a_tau` \times \mathrm{\frac{m}{s^2}}$, kesktõmbe kiirendus
$a_k = `r a_k` \times \mathrm{\frac{m}{s^2}}$ ja täiskiirendus
$a = `r signif(a, digits = 4)` \times \mathrm{\frac{m}{s^2}}$ ajahetkel
$t = 2.0 \times \mathrm{s}$.
