---
title: "Optika"
author: 'peacecop kalmer:'
date: "1/7/2022"
output:
  bookdown::html_document2:
    toc: yes
    toc_float: yes
    toc_depth: 5
---

```{r setup, include=FALSE}
knitr::opts_chunk$set(echo = TRUE)
```

# Reeglid

$$\frac{sin({nurk}_{langemine})}{sin({nurk}_{murdumine})} === \frac{{murdumisnäitaja}_{murdumiskeskkond}}{{murdumisnäitaja}_{langemiskeskkond}}$$

```{r}
SPEED_LIGHT <- 299792458
SPEED_LIGHT_GLASS <- SPEED_LIGHT / 1.5
SPEED_LIGHT_DIAMANT <- 124E6
SPEED_LIGHT_WATER <- 2.25E8
BREAKING_GLASS <- SPEED_LIGHT / SPEED_LIGHT_GLASS
BREAKING_GLASS
BREAKING_DIAMOND <- SPEED_LIGHT / SPEED_LIGHT_DIAMANT
BREAKING_DIAMOND
REFRACTION_WATER <- SPEED_LIGHT / SPEED_LIGHT_WATER
```

# Ülesanded

## Auto tuuleklaas

### Ülesande püstitus

Maanteel liikuv inimene nägi vastutuleva auto tuuleklaasil Päikest. Millise nurga all horisontaalasendi suhtes on tuuleklaas, kui Päikese kõrgus horisondi suhtes on 18° ja inimese silma sattunud peegeldunud kiir on horisontaalne? Päike paistab inimesele tagant.

### Lahendus

$\frac{9 \cdot \pi}{20} suuruse nurga all horisontaalasendi suhtes on tuuleklaas, kui Päikese kõrgus horisondi suhtes on 18 * ° ja inimese silma sattunud peegeldunud kiir on horisontaalne.

## Kiire kõrvalekaldumine 

### Ülesande püstitus

Millise nurga võrra kaldub kiir esialgsest suunast kõrvale, kui ta langeb 45° nurga all ja murdub

a) klaasis,

b) teemantis?

### Lahendus

Arvutuskäik:

```{r}
angleOfFallInRadians <- 45 * pi / 180
angleOfFallInRadians
sinOfAngleOfFallInRadians = sin(angleOfFallInRadians)
sinOfAngleOfFallInRadians
sinOfAngleOfBreakInGlass <- sinOfAngleOfFallInRadians / BREAKING_GLASS
sinOfAngleOfBreakInGlass
angleOfBreakInGlass <- asin(sinOfAngleOfBreakInGlass)
angleOfBreakInGlass
changeOfAngleInGlass <- angleOfFallInRadians - angleOfBreakInGlass
changeOfAngleInDiamond <- angleOfFallInRadians - asin(sinOfAngleOfFallInRadians / BREAKING_DIAMOND)
```

a) Nurga suurusega `r changeOfAngleInGlass` võrra kaldub kiir esialgsest suunast kõrvale klaasis.

b) Nurga suurusega `r changeOfAngleInDiamond` võrra kaldub kiir esialgsest suunast kõrvale teemandis.

Lasen nurgad ka kraadidesse arvutada:

```{r}
changeOfAngleInGlassInDegrees <- changeOfAngleInGlass * 180 / pi
changeOfAngleInGlassInDegrees
changeOfAngleInDiamondInDegrees <- changeOfAngleInDiamond * 180 / pi
changeOfAngleInDiamondInDegrees
```

## Vette langev valguskiir 

### Ülesande püstitus

Valguskiir langeb vette 40° nurga all ja murdub. Millise nurga all peaks valguskiir langema klaasile, et murdumisnurk oleks niisama suur kui vees?

### Lahendus

Arvutuskäik:

```{r}
angleOfGlass <- asin(sin(40 * pi / 180) / REFRACTION_WATER * BREAKING_GLASS)
```

`r angleOfGlass` suuruse nurga all peaks valguskiir langema klaasile, et murdumisnurk oleks niisama suur kui vees.

## Risti olevad kiired 

### Ülesande püstitus

Millise nurga all peab kiir langema klaasile, et murdunud kiir ja peegeldunud kiir oleksid omavahel risti?

### Lahendus

Risti olevate kiirte vaheline nurk on suurusega $\frac{\pi}{2}$. Tähistan peegeldumisnurga *x*'ga. Ses juhus on murdumisnurga suurus $\pi - \frac{\pi}{2} - x === \frac{\pi}{2} - x$. Eeldan, et valguskiir langeb klaasile vaakumis. Kasutan kiire murdumise võrrandit, et arvutada välja langemisnurga suurus:

```{r}
angleFalling <- atan(3/2)
angleFalling
```

`r angleFalling` suurusega nurga all peab kiir langema klaasile, et murdunud kiir ja peegeldunud kiir oleksid omavahel risti.

