---
#title: "Aine ja selle olekud"
#author: 'peacecop kalmer:'
#date: "12/21/2021"
output:
  bookdown::html_document2:
    toc: yes
    toc_float: yes
    toc_depth: 5
---

# Aine ja selle faasid

## Reeglid

### Ühikud

```{r}
convertFromCmToM <- function(cm) {
  cm * 10 ^ -2
}

convertFromLToM3 <- function(l) {
  l * .1 ^ 3
}

convertFromDegreesCToK <- function(degreesC) {
  degreesC + 273.15
}
```

### Elementaarlaeng

Elementaarlaeng on ühe prootoni laeng kulonites: 1.6 \* 10^-19^ \* C.

```{r}
ELEMENTARY_CHARGE = 1.6 * 10 ^ -19
```

### Mool

Mool on aine hulk, mis vastab 12 \* grammile süsinikuaatomitele. Nt 12
\* g süsinikus on sama palju osakesi kui 18 \* g vees. Ühe mooli
osakeste arv on Avogadro arv.

```{r}
AVOGADRO = 6.02 * 10 ^ 23
```

### Molaarmassid

```{r}
WEIGHT_FE = 55.845
WEIGHT_CU <- 63.546
WEIGHT_AU = 196.97
```

### Jäikus

$${jõud}_{elastsus} = -jäikus * \Delta({pikkus}_{venitus}) $$

### Raskusjõust põhjustatud vedelikusamba rõhk

$$rõhk = tihedus * {kiirendus}_{gravitatsioon} * kõrgus$$

### Hüdrostaatiline rõhk

$$-{jõud}_{atmosfäär} - {jõud}_{gravitatsioon} + {jõud}_{üleslüke} === 0$$

$$-atm * pindala - mass * {kiirendus}_{gravitatsioon} + rõhk * pindala === 0$$

$$rõhk * pindala === atm * pindala + mass * {kiirendus}_{gravitatsioon}$$

$$rõhk * pindala === atm * pindala + {ruumala} * {tihedus} * {kiirendus}_{gravitatsioon}$$

$$rõhk * pindala === atm * pindala + pindala * kõrgus * tihedus * {kiirendus}_{gravitatsioon}$$

$$rõhk = atm + kõrgus * tihedus * {kiirendus}_{gravitatsioon}$$

```{r}
ATM = 101325
WEIGHTPERVOLUME_WATER = 1 / (1 * 10 ^ -3)
GRAVITATION = 6.67e-11
WEIGHT_EARTH = 6E24
RADIUS_EARTH = 6.4E6
GRAVITATIONAL_ACCELERATION = GRAVITATION * WEIGHT_EARTH / RADIUS_EARTH ^ 2
```

### Hüdrauliline masin

$$\frac{jõud_1}{pindala_1} === \frac{jõud_2}{pindala_2}$$

$$jõud_1 = suhe * jõud_2 \land pindala_1 = suhe * pindala_2$$

### Üleslükke jõud

$$jõud = {tihedus}_{vedelik} * {kiirendus}_{gravitatsioon} * {ruumala}_{veeAll}$$

### Gaas

Ideaalse gaasi olekuvõrrand makroparameetrite kaudu:

$${rõhk}_{gaas} * {ruumala}_{gaas} === \frac{{mass}_{gaas}}{{molaarMass}_{gaas}} * 8.31 * \frac{J}{K * mol} * {temperatuur}_{gaas}$$

```{r}
BOLTZMANN = 1.38E-23
UNIVERSAL_GAS = AVOGADRO * BOLTZMANN
```

## Ülesanded

### Keemilise elemendi otsustamine

#### Ülesande püstitus

Otsustada, millise keemilise elmeendiga on tegu, kui elemendi

a)  tuumalaeng on +13*e* (e tähistab ühiklaengut so elektroni laengut);

b)  elektronide kogulaeng on -16*e*;

c)  tuumalaeng on $+36,8 \cdot 10^{-19} C$.

#### Lahendus

a)  alumiinium

b)  väävel

c)  Et teada saada, mitu prootonit selle elemendi aatomis on, jagan
    selle elemendi aatomi tuuma laengu, mis on sama mis selle elemendi
    aatomi prootonite kogulaeng, ühe prootoni ehk elementaarlaenguga:

```{r}
numberOfProtons = 36.8 * 10 ^ -19 / ELEMENTARY_CHARGE
```

Selle elemendi aatomi tuumas on `r numberOfProtons` prootonit.
Järelikult on see element vanaadium.

### Volfram

#### Ülesande püstitus

Leia wolframi massiarv, tuumalaeng, elektronide arv, prootonite arv,
neutronite arv, elektronkatte laeng.

#### Lahendus

massiarv: 183.84

tuumalaeng: 74

elektronide arv: 74

prootonite arv: 74

neutronite arv: 110

elektronkatte laeng: -74 elementaarlaengut

### Aatomite arv

#### Ülesande püstitus

Mitu aatomit on ühes kilogrammis

a)  puhtas rauas;

b)  puhtas kullas?

#### Lahendus

```{r}
weightOfSubstance = 1 * 1000
numberOfAtomsInFe = weightOfSubstance / WEIGHT_FE * AVOGADRO
numberOfAtomsInAu = weightOfSubstance / WEIGHT_AU * AVOGADRO
```

a)  `r numberOfAtomsInFe`

b)  `r numberOfAtomsInAu`

### Süsiniku isotoop

#### Ülesande püstitus

Kui suur on süsiniku isotoobi ^14^C mass kilogrammides?

#### Lahendus

Süsiniku isotoobi ^14^C molaarmass on 14 \* g / mol. Ühes moolis on
Avogadro arv osakesi ehk antud juhul neid isotoope. Huvitab ühe isotoobi
mass. Arvutuskäik:

```{r}
weightOfC14 = 14 * .001 / AVOGADRO
```

Süsiniku isotoobi ^14^C mass kilogrammides on `r weightOfC14`.

### Sõrmkübar

#### Ülesande püstitus

Sõrmkübara täies vees on ca 10^23^ H_2\_O molekuli, ookeanis on 10^46^
H_2\_O molekuli. Oletame, et Kolumbus valas ookeani sõrmkübara täie vett
ja nüüdseks on selles sõrmkübaras olnud veemolekulid ookeanis olnud
veemolekulidega ühtlaselt segunenud. Kas on võimalik, et kui praegu
võtta ookeanist sõrmkübara täis vett, on seal tõenäoliselt vähemalt üks
veemolekul Kolumbuse sõrmkübaras?

#### Lahendus

Peale Kolumbuse sõrmkübaras olnud molekulide segunemist ookeani
veemolekulidega on ookeanis iga 1023 molekuli kohta keskmiselt üks
sõrmkübaras olnud molekul. Kui võtame ookeanist sõrmkübara täie vett,
milles on 10^23^ molekuli, siis nende seas tõenäoliselt on üks Kolumbuse
sõrmkübaras olnud molekul.

### Vedru

#### Ülesande püstitus

Vedrule rakendati jõudu 15 N ja vedru pikenes 5,0 cm. Kui suur on vedru
jäikus?

#### Lahendus

Arvutuskäik:

```{r}
stifness = 15 / -(0 - 5 * 10 ^ -2)
```

Vedru jäikus on $`r stifness` * \frac{N}{m}$.

### Meri

#### Ülesande püstitus

Kui suur rõhk on meres sügavusel 50,0 m?

#### Lahendus

```{r}
pressure = format(ATM + WEIGHTPERVOLUME_WATER * GRAVITATIONAL_ACCELERATION * 50, digits = 3)
```

`r pressure` \* Pa on rõhk meres sügavusel 50,0 m.

### Veetorn

#### Ülesande püstitus

Veetorn on ehitis, milles on kõrgel asuv veemahuti ning mille ülesanne
on veesurve ja veehulga tagamine veevõrgus. Näiteks 1911. aastal valmis
Viljandis veetorn, milles asus veepaak mahuga 100 m^3^. Kui kõrge oli
Viljandi veetorn, kui veerõhk selle jalamil oli 294 kPa?

#### Lahendus

```{r}
height = format(294 * 1000 / WEIGHTPERVOLUME_WATER / GRAVITATIONAL_ACCELERATION, digits = 3)
```

Veetorn oli `r height` \* m kõrge, kui veerõhk selle jalamil oli 294 \*
kPa.

### Hüdrauliline autotõstuk

#### Ülesande püstitus

Hüdraulilise autotõstuki suure silindri diameeter on 25 cm. Teise,
väikese silindri diameeter on 1,25 cm. Kui suurt jõudu on vaja rakendada
väikesele silindrile, et tõsta üles auto, mille mass on 900 kg?

#### Lahendus

Arvutuskäik:

```{r}
force = (convertFromCmToM(1.25) / 2) ^ 2 * 900 / (convertFromCmToM(25) / 2) ^ 2
```

2.25 \* g \* N suurust jõudu on vaja rakendada väikesele silindrile, et
tõsta üles auto, mille mass on 900 kg.

### Ristküliku kujuline parv

#### Ülesande püstitus

Ristküliku kujuline parv, pikkusega 5 m ja laiusega 2 m, ujub jões.
Leida:

a)  kui palju sügavamale vajub parv, kui talle laaditakse 0,4 t massiga
    hobune;

b)  mitu hobust saab laadida parvele, kui parv võib koorma laadimise
    tagajärjel vajuda vaid 15 cm.

#### Lahendus

a)  .04 \* m sügavamale vajub parv, kui sellele laaditakse .4 \* t
    massiga hobune.

b)  Kolm sellise massiga hobust saab laadida parvele, kui parv võib
    koorma laadimise tagajärjel vajuda vaid 15 \* cm.

### Vedrukaaluga keha massi määramine

#### Ülesande püstitus

Keha massi määramiseks kasutati vedrukaalu. Kahes erinevas olukorras
saadi järgmised tulemused:

a)  kui keha kaaluti õhus, siis näitas näidik 2,0 kg;

b)  kui keha sukeldati vette, siis saadi tulemuseks 1,5 kg.

Miks tulemused erinesid ning milline tulemus on õige? Kui suur on selle
keha tihedus?

#### Lahendus

Tulemused erinesid, kuna vees mõjus kehale üleslükkejõud.

Õige on õhus saadud tulemus.

Keha tiheduse arvutamiseks teen esmalt graafilise lahenduse:

```{r label = "weighing-in-water", fig.cap = "Keha tiheduse arvutamine õhus ja vees kaalumise
kaudu.", echo = FALSE}
include_svg("mechanics/weighing-in-water.svg")
```

Kui kaalume eset õhus, siis sellele esemele mõjub märkimisväärselt
ainult raskusjõud. Selle suurus on 2 \* kg \* g. Kui sukeldame eseme
vette heljuma, rakendub sellele esemele kaks jõudu: lisaks raskusjõule
ka üleslükkejõud, mis on omavahel vastassuunalised. Suund pole selles
ülesandes oluline. Pigem on oluline, et õhus kaalumise raskusjõud on
võrdne üleslükkejõu ja vees kaalumise raskusjõu summaga. Vees kaalumise
raskusjõud on ka kirjutatud. See on 1.5 \* kg \* g. Järelikult, kui
lahutan õhus kaalumise raskusjõust vees kaalumise raskusjõu, saan
üleslükkejõu väärtuse, milleks on seega .5 \* kg \* g.

Kuna ese on täielikult veega ümbritsetud, tõrjub ese vett välja terve
oma ruumala ulatuses. Üleslükkejõd ei ole väga erinev raskusjõust, kuna
ka selle valemis on g ja mass, ainult sedapuhku on tegemist mitte
kaalutava keha, vaid vedeliku, milles keha kaalutakse, massiga. See mass
on järelikult $\frac{1 * kg}{2}$.

Vee tihedusest on informeeritud ja see on konstantse väärtusega. Selle
abil arvutan väljatõrjutava vee koguse ruumala, milleks on järelikult
$\frac{1}{2000} * m^3$.

Kuna ese on täielikult veega ümbritsetud, on selle eseme ruumala võrne
selle eseme poolt väljatõrjutava vedeliku, millesse ese on asetatud,
ruumalaga. Seetõttu on nüüdseks välja arvutatud ka eseme ruumala. Edasi
jääb veel üle õhuskaalumise tulemuse ja keha ruumala alusel arvutada
selle keha tihedus, milleks on $4000 * \frac{kg}{m^3}$.

Kuna selliselt saab kindlaks määrata suvalise keha tihedust, mille saab
vedrukaalu otsa riputada ja mis vette mahub, siis kirjutan välja ka
üldvalemi tuletamise:

$${tihedus}_{keha} = \frac{{kehaMass}_{õhus}}{{ruumala}_{keha}} === \frac{{kehaMass}_{õhus}}{\frac{{mass}_{vedelik}}{{tihedus}_{vedelik}}} === \frac{{kehaMass}_{õhus}}{\frac{\frac{{jõud}_{üleslüke}}{g}}{{tihedus}_{vedelik}}} === \frac{{kehaMass}_{õhus}}{\frac{\frac{{raskusJõud}_{õhus} - {raskusJõud}_{vedelikus}}{g}}{{tihedus}_{vedelik}}}$$

$${tihedus}_{keha} = \frac{{kehaMass}_{õhus}}{\frac{\frac{{kehaMass}_{õhus} * g - {kehaMass}_{vedelikus} * g}{g}}{{tihedus}_{vedelik}}} === \frac{{kehaMass}_{õhus}}{\frac{\frac{g * ({kehaMass}_{õhus} - {kehaMass}_{vedelikus})}{g}}{{tihedus}_{vedelik}}} === \frac{{kehaMass}_{õhus}}{\frac{{kehaMass}_{õhus} - {kehaMass}_{vedelikus}}{{tihedus}_{vedelik}}}$$

$${tihedus}_{keha} = \frac{{kehaMass}_{õhus} * {{tihedus}_{vedelik}}}{{kehaMass}_{õhus} - {kehaMass}_{vedelikus}}$$

### Sukelduja

#### Ülesande püstitus

Sukelduja massiga 70 kg kannab massiivset sukeldumisvööd massiga 8 kg,
et tema keskmine tihedus oleks võrdne vee tihedusega.

a)  Kui suur on vööd kandva sukelduja kaal maapinnal?

b)  Milline on sukelduja ruumala?

c)  Millised jõud mõjuvad sukeldujale 2,0 m sügavusel veepinnast ning
    kui suur on talle mõjuv resultantjõud?

#### Lahendus

a)  78 \* g \* N

b)  Ilmselt võib vöö ruumala arvestamata jätta, mistõttu võib lugeda
    sukelduja ruumalaks .078 \* m^3^.

c)  2,0 \* m sügavusel veepinnast mõjuvad sukeldujale gravitatsioonijõud
    ja vee üleslükke jõud. Nende jõudude summa on null.

### Õhupall

#### Ülesande püstitus

Kui suur peaks olema heeliumiga täidetud kerakujulise õhupalli raadius,
et see suudaks maapinnalt ülest tõsta inimese massiga 80 kg?
Normaalrõhul on õhu tihedus 1,29 kg/m^3^ ja heeliumi tihedus 0,179
kg/m^3^. Inimese ruumala võib jätta arvestamata.

#### Lahendus

Arvutuskäik:

```{r}
differenceOfDensities = 1.29 - .179
volume = 80 / differenceOfDensities
radius = (volume / pi / 4 * 3) ^ (1 / 3)
radius
```

Suurem kui `r radius` \* m peaks olema heeliumiga täidetud kerakujulise
õhupalli raadius, et see suudaks maapinnalt üles tõsta inimese massiga
80 \* kg.

### Gaasi rõhk

#### Ülesande püstitus

Milline on gaasi rõhk, kui 3 mooli gaasi asub 3 liitrises anumas
temperatuuril 50 °C?

#### Lahendus

Kasutan ideaalse gaasi olekuvõrrandit:

```{r}
pressure = format((3 * UNIVERSAL_GAS * convertFromDegreesCToK(50)) / convertFromLToM3(3), digits = 1)
```

`r pressure` \* Pa on gaasi rõhk, kui 3 \* mooli gaasi asub 3 \*
liitrises anumas temperatuuril 50 \* °C.

### Gaas balloonis

#### Ülesande püstitus

10 liitrises balloonis hoitakse gaasi, mille temperatuur on 25 °C ja
rõhk 500 kPa. Balloon kannatab rõhku 1000 kPa. Kas balloon peab vastu,
kui temperatuur tõuseb 80 kraadini Celsiuse järgi?

#### Lahendus

Arvutuskäik:

```{r}
volume = convertFromLToM3(10)
amountOfGas = 500 * 10 ^ 3 * convertFromLToM3(10) / UNIVERSAL_GAS / convertFromDegreesCToK(25)
amountOfGas
pressureAtHigherTemperature = amountOfGas * UNIVERSAL_GAS * convertFromDegreesCToK(80) / volume
pressureAtHigherTemperature

if (pressureAtHigherTemperature > 1000 * 10 ^ 3) {
  print("Balloon ei pea vastu, kui temperatuur tõuseb 80 * kraadini Celsiuse järgi.")
} else {
  print("Balloon peab vastu, kui temperatuur tõuseb 80 * kraadini Celsiuse järgi.")
}
```

### Vase aatom

#### Ülesande püstitus

Hindame vase aatomi mõõtmeid arvestades, et vase tihedus on 8900
kg/m^3^.

#### Lahendus

Ühe vaseaatomi molaarmass on väidetud. See on mingi kogus grammides ühe
mooli kohta. Samuti on teada, mitu vaseaatomit on ühes moolis. See on
mingi arv vaseaatomeid ühe mooli kohta. Kuna mõlemad arvnäitajad on ühe
mooli kohta, siis järelikult nimetatud koguses grammides on nimetatud
kogus aatomeid. Et arvutada välja ühe aatomi mass, tuleb see kogus
grammides jagada aatomite arvuga.

Lahenduskäik:

```{r}
volume <- WEIGHT_CU / AVOGADRO / 8900e3
radius <- (3 * volume / 4 / pi)^(1 / 3)
```

Vase aatomi ruumala on `r signif(volume, digits = 5)` \* m\^3 ja vase
aatomi raadius on `r signif(radius, digits = 5)` \* m.
